ACORDAO-COMPLETO-2437267

ACÓRDÃO 578/2022 ATA 2/2022 - PRIMEIRA CÂMARA

VISTOS, relatados e discutidos estes autos que, nesta fase processual, tratam de recursos de reconsideração interpostos contra o Acórdão 15656/2018-TCU-Primeira Câmara;
ACORDAM os Ministros do Tribunal de Contas da União, reunidos em sessão da 1ª Câmara, ante as razões expostas pelo Relator e com fundamento no art. 32, inciso I, e art. 33 da Lei 8.443/92, em:
9.1. conhecer do recurso interposto pelo espólio de José Benevenuto Ferreira Virgolino, para, no mérito, dar-lhe provimento parcial, tornando insubsistente a multa a ele aplicada no item 9.2, do Acórdão 15656/2018-TCU-Primeira Câmara; 
9.2. conhecer dos demais recursos interpostos para, no mérito, negar-lhes provimento; e
9.3. dar ciência do teor desta deliberação aos recorrentes e demais interessados.

Recurso de reconsideração em tomada de contas especial.

Primeira Câmara

Banco da Amazônia S.A.

3. Interessados/Responsáveis/Recorrentes:
3.1. Responsáveis: Assunção e Assunção - Advogados e Consultores Associados (01.770.765/0001-73); Deusdedith Freire Brasil (XXX.300.442-XX); Eduardo Sérgio Holanda Araújo (XXX.440.238-XX); Flora Valladares Coelho (XXX.369.897-XX); Jorge Nemetala José Filho (XXX.790.092-XX); José Benevenuto Ferreira Virgolino (XXX.192.242-XX); José das Neves Capela (XXX.249.372-XX); Letício de Campos Dantas Filho (XXX.910.777-XX).
3.2. Recorrentes: Flora Valladares Coelho (XXX.369.897-XX); Jorge Nemetala José Filho (XXX.790.092-XX); Letício de Campos Dantas Filho (XXX.910.777-XX); Assunção e Assunção - Advogados e Consultores Associados (01.770.765/0001-73); Eduardo Sérgio Holanda Araújo (XXX.440.238-XX); Deusdedith Freire Brasil (XXX.300.442-XX); José Benevenuto Ferreira Virgolino (XXX.192.242-XX).

13.1. Ministros presentes: Benjamin Zymler (na Presidência), Walton Alencar Rodrigues (Relator) e Jorge Oliveira.
13.2. Ministro-Substituto convocado: Augusto Sherman Cavalcanti.
13.3. Ministro-Substituto presente: Weder de Oliveira.

ACORDAO-COMPLETO-2528840

Acórdão 2765/2022 - Primeira Câmara

WALTON ALENCAR RODRIGUES

Ministro Bruno Dantas.

Adoto, como Relatório, a instrução peça 364, elaborada por auditor da Secretaria de Recursos (Serur) , que obteve anuência dos dirigentes da unidade técnica e do Ministério Público:
"INTRODUÇÃO
Trata-se de recursos de reconsideração interpostos por Flora Valladares Coelho, Jorge Nemetala José Filho e Letício de Campos Dantas Filho (peça 280) , Eduardo Sérgio Holanda Araújo (peça 320) , espólio de José Benevenuto Ferreira Virgolino (peças 330 e 336) , Deusdedith Freire Brasil (peça 324) e Assunção e Assunção - Advogados e Consultores Associados (peça 291) contra o Acórdão 15656/2018-TCU-Primeira Câmara, relator Bruno Dantas (peça 275) . A deliberação recorrida apresenta o seguinte teor:
ACORDAM os Ministros do Tribunal de Contas da União, reunidos em sessão da Primeira Câmara, com fundamento nos artigos 1º, inciso I, 16, inciso III, alíneas 'b' e 'c', e § 2º, incisos 'a' e 'b', da Lei 8.443/1992, c/c os artigos 19, caput, e 23, inciso III, do referido diploma legal, e com os artigos 1º, inciso I, 209, incisos II, III e §§ 5º e 6º, incisos I e II, 210 e 214, inciso III, do Regimento Interno do TCU, em:
9.1. julgar irregulares as contas de Deusdedith Freire Brasil (XXX.300.442-XX) , Eduardo Sérgio Holanda Araújo (XXX.440.238-XX) , Flora Valladares Coelho (XXX.369.897-XX) , Jorge Nemetala José Filho (XXX.790.092-XX) , José Benevenuto Ferreira Virgolino (XXX.192.242-XX) , José das Neves Capela (XXX.249.372-XX) , Letício de Campos Dantas Filho (XXX.910.777-XX) e Assunção e Assunção - Advogados e Consultores Associados S/S (01.770.765/0001-73) , condenando-os, solidariamente, ao pagamento da quantia a seguir especificada, com a fixação do prazo de quinze dias, a contar da notificação, para comprovarem, perante o Tribunal (art. 214, inciso III, alínea 'a', do Regimento Interno) , o recolhimento da dívida aos cofres do Banco da Amazônia S.A., atualizada monetariamente e acrescida dos juros de mora, calculados a partir da data discriminada, até a data do recolhimento, na forma prevista na legislação em vigor:
	VALOR ORIGINAL (R$) 
	DATA DA OCORRÊNCIA

	2.743.311,22
	1/7/2002

9.2. aplicar individualmente a Deusdedith Freire Brasil (XXX.300.442-XX) , Eduardo Sérgio Holanda Araújo (XXX.440.238-XX) , Flora Valladares Coelho (XXX.369.897-XX) , Jorge Nemetala José Filho (XXX.790.092-XX) , José Benevenuto Ferreira Virgolino (XXX.192.242-XX) , José das Neves Capela (XXX.249.372-XX) , Letício de Campos Dantas Filho (XXX.910.777-XX) e à empresa Assunção e Assunção - Advogados e Consultores Associados (01.770.765/0001-73) a multa prevista no art. 57 da Lei 8.443/1992, c/c o art. 267 do Regimento Interno, nos valores abaixo consignados, com a fixação do prazo de quinze dias, a contar das notificações, para comprovarem, perante o Tribunal (art. 214, inciso III, alínea 'a', do Regimento Interno) , o recolhimento da multa aos cofres do Tesouro Nacional, atualizadas monetariamente desde a data deste acórdão até a do efetivo recolhimento, se forem pagas após o vencimento, na forma da legislação em vigor;
	RESPONSÁVEL
	VALOR DA MULTA (R$) 

	Deusdedith Freire Brasil (XXX.300.442-XX) 
	55.000,00

	Eduardo Sérgio Holanda Araújo (XXX.440.238-XX) 
	100.000,00

	Flora Valladares Coelho (XXX.369.897-XX) 
	100.000,00

	Jorge Nemetala José Filho (XXX.790.092-XX) 
	100.000,00

	José Benevenuto Ferreira Virgolino (XXX.192.242-XX) 
	100.000,00

	José das Neves Capela (XXX.249.372-XX) 
	100.000,00

	Letício de Campos Dantas Filho (XXX.910.777-XX) 
	100.000,00

	Assunção e Assunção - Advogados e Consultores Associados (01.770.765/0001-73) 
	100.000,00

9.3. autorizar, desde já, o pagamento das dívidas dos responsáveis em até 36 parcelas mensais e consecutivas, nos termos do art. 26 da Lei 8.443/1992, c/c o art. 217 do Regimento Interno do TCU, fixando-lhes o prazo de quinze dias, a contar do recebimento das notificações, para comprovarem perante o Tribunal o recolhimento da primeira parcela, e de trinta dias, a contar da parcela anterior, para comprovarem os recolhimentos das demais parcelas, devendo incidir sobre cada valor mensal os devidos acréscimos legais, na forma prevista na legislação em vigor, alertando-os que a inadimplência de qualquer parcela acarretará o vencimento antecipado do saldo devedor;
9.4. autorizar, desde logo, nos termos do art. 28, inciso II, da Lei 8.443/1992, a cobrança judicial das dívidas caso não atendidas as notificações; e
9.5. dar ciência deste acórdão ao Banco da Amazônia S.A. e à Procuradoria da República no Estado do Pará, nos termos do art. 16, § 3º, da Lei 8.443/1992.
HISTÓRICO
Cuidam os autos de tomada de contas especial instaurada pelo Banco da Amazônia S.A. - Basa, em cumprimento ao Acórdão 7263/2009-TCU-Primeira Câmara, relator José Mucio Monteiro, proferido no TC Processo 028.333/2007-9, que versou sobre representação da Controladoria-Geral da União - CGU acerca de diversas irregularidades administrativas na gestão do Basa, entre as quais o pagamento indevido a escritório de advocacia contratado pelo banco.
Por meio do referido acórdão, foi determinado ao Basa cumprir as recomendações da Comissão de Sindicância 2008/1 (peça 4, p. 13-92, e peça 5, p. 1-31) , no sentido de apurar a responsabilidade decorrente de pagamento indevido ao escritório de advocacia Dícler de Assunção - Advogados e Consultores Associados (atualmente denominado Assunção e Assunção - Advogados e Consultores Associados) , no valor total de R$ 2.743.311,22, ocorrido em 1/7/2002, e, caso necessário, proceder à instauração de tomada de contas especial para ressarcimento do dano ao erário.
De acordo com o relatório mencionado, o desembolso foi indevido porque não houve implementação da condição imposta pelo instrumento contratual para o pagamento a título de cláusula de êxito definitivo: decorrer de esforço do escritório contratado o resultado favorável ao Banco da Amazônia S.A. no Mandado de Segurança 95.000.1389-4, ajuizado na Justiça Federal do Pará.
A comissão apontou os seguintes responsáveis (peça 5, p. 29) :
i) o Gerente Jurídico à época, Dr. Deusdedith Freire Brasil, que elaborou o Parecer COJUR 2002/034, em 22 de maio de 2002, que embasa a possibilidade jurídica do pagamento, bem como determinou as providências ao efetivo pagamento;
ii) a Presidente do Banco da Amazônia S/A à época, sra. Flora Valladares Coelho, que exarou o despacho à Diretoria Executiva determinando a negociação do pagamento;
iii) a Diretoria Executiva que, reunida na 3.182ª Sessão Extraordinária (fls, 2571/2574) , autorizou a negociação do pagamento, composta naquela oportunidade pelo sr. Eduardo Sérgio Holanda Araújo, sr. Jorge Nemetala José Filho, sr. José Benevenuto Ferreira Virgolino, sr. José das Neves Capela e sr. Letício de Campos Dantas Filho.
Este processo foi inicialmente apreciado pelo Acórdão 1730/2015-TCU-Primeira Câmara, relator Bruno Dantas (peça 91) , por meio do qual o Tribunal julgou irregulares as contas dos responsáveis acima, condenando-os, solidariamente, ao ressarcimento da totalidade do valor impugnado, atualizado monetariamente e acrescido de juros de mora, e aplicando-lhes multa individual de R$ 100.000,00.
Em seguida, Deusdedith Freire Brasil e Eduardo Sérgio Holanda Araújo opuseram embargos de declaração, os quais foram conhecidos e rejeitados por meio do Acórdão 4075/2015-TCU-Primeira Câmara, relator Bruno Dantas (peça 122) .
Foram então manejados recursos de reconsideração por Assunção e Assunção - Advogados e Consultores Associados, Jorge Nemetala José Filho, Flora Valladares Coelho, Letício Campos Dantas Filho e José Benevenuto Ferreira Virgolino contra o Acórdão 1730/2015-TCU-Primeira Câmara.
Na ocasião, o procurador de José Benevenuto Ferreira Virgolino comunicou ao Tribunal, na própria peça recursal, o falecimento do responsável, ocorrido em 7/11/2013, conforme certidão anexada aos autos (peça 116, p. 14) .
Os recursos de reconsideração foram conhecidos e julgados por meio do Acórdão 5249/2018-TCU-Primeira Câmara, relator Benjamin Zymler (peça 245) , que deliberou tornar insubsistente o Acórdão 1730/2015-TCU-Primeira Câmara, em razão de error in procedendo, conforme consignado no respectivo voto condutor (peça 246, p. 1-2) :
5. A Secretaria de Recursos, após examinar as razões recursais, apontou para a ocorrência de vício processual insanável. Conforme alegado pelo escritório Assunção e Assunção Advogados e Consultores Associados S/C, os nomes dos procuradores do escritório de advocacia não constaram da pauta de julgamento publicada, o que teria impedido o pedido de sustentação oral e a apresentação de memoriais aos ministros julgadores. Tal fato configuraria cerceamento à ampla defesa e ao contraditório, o que ensejaria a nulidade da decisão recorrida. Esse recorrente menciona precedentes desta Corte que teriam reconhecido a nulidade de decisão em virtude de incorreção na intimação de procuradores.
 (...) 
12.	 De fato, a jurisprudência desta Casa é pacífica no sentido de ser indispensável, sob pena de nulidade, que da publicação da pauta de julgamento conste o nome dos advogados constituídos, para os fins do contraditório e da ampla defesa.
13.	 Dessa forma, em consonância com esse entendimento, concluo que a ausência de publicação dos nomes dos advogados do recorrente na pauta de julgamento relativa à sessão na qual houve a apreciação do processo constitui vício insanável que enseja a nulidade da decisão proferida.
Procedeu-se, então, a novo julgamento do processo, por meio do Acórdão 15656/2018-TCU-Primeira Câmara, relator Bruno Dantas (peça 275) , que reafirmou a condenação dos responsáveis, nos mesmos termos do julgamento anterior, à exceção, tão somente, da multa imputada a Deusdedith Freire Brasil, cujo valor foi reduzido para R$ 55.000,00.
Após notificação do Tribunal a seu procurador (peça 333) , o responsável José Benevenuto Ferreira Virgolino, já falecido, foi substituído nos autos pela inventariante do seu espólio (peça 335) .
Inconformados, todos os responsáveis mencionados acima, à exceção de José das Neves Capela, interpuseram recursos de reconsideração, que são objeto do presente exame.
EXAME DE ADMISSIBILIDADE
Reiteram-se os exames preliminares de admissibilidade (peças 287-288 e 339-343) , acolhidos por despachos do relator, Exmo. Ministro Walton Alencar Rodrigues, que conheceu dos recursos, suspendendo os efeitos dos itens 9.1, 9.2 e 9.4 do acórdão recorrido, em relação aos recorrentes e demais devedores solidários (peças 292 e 345) .
Destaque-se que Jorge Amaury Maia Nunes, patrono de Flora Valladares Coelho e outros, requer, na peça recursal, sua intimação para realização de sustentação oral por ocasião do julgamento dos presentes recursos (peça 280, p. 17) .
EXAME técnico
Delimitação
Os presentes recursos têm por objeto examinar:
a)	em preliminar:
a.1)	a decadência do direito de anular ato administrativo;
a.2)	a prescrição da pretensão de ressarcimento ao erário;
a.3)	a prescrição da pretensão punitiva para imposição de multa;
a.4)	a coisa julgada;
a.5)	a nulidade na fase interna da TCE;
a.6)	a suspensão do processo por falecimento de responsável.
b)	no mérito:
b.1)	a responsabilidade do parecerista jurídico em processos de contas;
b.2)	a ocorrência de dano ao erário;
b.3)	a adequação do valor da multa aplicada.
PRELIMINARES
A decadência do direito de anular ato administrativo.
Alegações de Assunção e Assunção - Associados (peça 291, p. 18-22) :
O contrato entre o Basa e o escritório recorrente teve seu termo final com a emissão de nota fiscal, em 22/6/2002, referente ao pagamento dos honorários advocatícios pactuados. Em 10/10/2007, o Basa instaurou comissão de sindicância para averiguar a regularidade do referido pagamento (peça 5, p. 5) . Porém, o direito do Basa de rever esse ato decaiu em 22/6/2007, cinco anos após a sua concretização, nos termos do art. 54 da Lei 9.784/1999.
A alegação de má-fé, como justificativa para abertura de comissão de sindicância após o prazo decadencial, não pode ser admitida, pois o próprio relatório final emitido por essa comissão informa que o Basa já havia realizado investigação interna que concluiu pela regularidade do contrato celebrado entre o banco e o escritório.
Convém ainda traçar paralelo com o instituto da decadência tributária. A obrigação tributária nasce com a ocorrência do fato gerador. Entretanto, para que a Fazenda Pública possa cobrar o tributo, é necessário que se formalize a obrigação tributária por meio do lançamento, tornando a obrigação dívida líquida e exigível.
O lançamento tributário é um direito potestativo da Fazenda Pública, o qual, de acordo com o artigo 173 do Código Tributário Nacional, possui prazo - decadencial - de cinco anos para ser exercido.
É o processo de lançamento que determina, acerta, formaliza e torna líquido o crédito tributário. Por isso, os italianos falam em accertamento.
Caso esse accertamento não seja feito no período de cinco anos a partir da ocorrência do fato gerador, decai o direito de lavratura de auto de infração tributária, ocorrendo a perda do direito de cobrar.
Aplicando a mesma lógica ao presente processo, o Basa não verificou seu ato dentro do prazo de cinco anos, pois, embora o processo de 'investigação' da comissão de sindicância tenha-se iniciado dentro desse período, a conclusão deveria ser lavrada até 22/6/2008 (sic) , cinco anos após a emissão do ato de pagamento ao escritório.
Como visto, durante o prazo decadencial, o Basa abriu comissão de sindicância que concluiu pela regularidade da contratação do escritório Assunção & Assunção, sendo que o relatório que deu origem à presente tomada de contas especial decorreu de outra comissão de sindicância, instaurada extemporaneamente.
Portanto, a presente TCE está fundada em ato nulo.
Análise:
O prazo decadencial previsto no art. 54 da Lei 9.784/1999 é aplicável ao Tribunal de Contas da União apenas como meio de autotutela no desempenho de sua função administrativa, não se aplicando ao exercício de sua competência constitucional de controle externo (Acórdão 3119/2018-TCU-Primeira Câmara, relator Walton Alencar Rodrigues) .
Quanto à incidência da Lei 9.784/1999 sobre os atos de controle externo a cargo do TCU, deve-se ressaltar que a natureza do ato de julgamento de contas não é administrativa típica, mas inerente à competência constitucional de controle externo. Portanto, tais atos não se confundem e, por isso, regem-se por institutos distintos e específicos.
Nessa ótica, labora o recorrente em equívoco, quando evoca as disposições da Lei 9.784/1999, visto que o referido diploma não se aplica aos processos da competência do TCU, definida pelo artigo 71 da Constituição Federal, consoante decidiu esta Corte de Contas, ao proferir a Decisão 1020/2000-TCU-Plenário, relator Marcos Vinícios Vilaça.
Com efeito, a tese discorrida na mencionada decisão orienta-se no sentido de que a processualística própria de controle externo, que abrange instrumentos como julgamento de contas, denúncia, representação, auditoria, monitoramento, exame da legalidade dos atos de concessão de aposentadorias, reformas e pensões, e outras formas de defesa do interesse público, culmina em decisões de controle externo passíveis de recursos especiais, consoante dispõe a Lei 8.443/1992 - Lei Orgânica do TCU.
Assim, o entendimento do TCU é que a duração e a validade do processo de controle externo não se vinculam a prazo decadencial, pois se submetem a norma especial, que não regula matéria de decadência. Nesse sentido, os seguintes enunciados da jurisprudência selecionada desta Corte:
A duração e a validade do processo de controle externo não se vinculam ao prazo decadencial previsto no art. 54 da Lei 9.784/1999 (norma geral) , porquanto aplicáveis as disposições da Lei 8.443/1992 (norma especial) , que não regula matéria de decadência.
Acórdão 1088/2015-TCU-Plenário, relator Ministro Augusto Nardes.
Ao permitir a dispensa de instauração de tomada de contas especial após transcorridos dez anos desde o fato gerador, o TCU não fixou prazo prescricional ou decadencial, mesmo porque o direito de a União obter ressarcimento contra atos lesivos ao erário é imprescritível.
Acórdão 4052/2013-TCU-Primeira Câmara, relator Benjamin Zymler.
Esse entendimento também é adotado pelo Supremo Tribunal Federal, conforme demonstram as decisões abaixo colacionadas:
Embargos de declaração em mandado de segurança. Conversão em agravo regimental. Processo de tomada de contas. Lei nº 8.443/92. Aplicação subsidiária do art. 54 da Lei nº 9.784/99. 'Decadência intercorrente'. Impossibilidade. Embargos declaratórios convertidos em agravo regimental, ao qual se nega provimento.
 (...) 
2. O processo de tomada de contas é regulamentado pela Lei nº 8.443/92, não havendo que se falar em aplicação subsidiária do art. 54 da Lei nº 9.784/99, com o objetivo de criar prazo de duração do processo administrativo. Precedente: MS nº 25.641/DF, Relator Ministro Eros Grau, Tribunal Pleno, DJe de 22/2/08.
 (...) 
MS 31673 ED/DF, relator Dias Toffoli, 1ª Turma, publicado em 2/4/2014.
MANDADO DE SEGURANÇA. (...) TOMADA DE CONTAS PERANTE O TRIBUNAL DE CONTAS DA UNIÃO. LEI N. 8.443/92. NORMA ESPECIAL EM RELAÇÃO À LEI N. 9.784/99. DECADÊNCIA, INOCORRÊNCIA. (...) 
 (...) 
2. O processo de tomada de contas instaurado perante o TCU é regido pela Lei n. 8.443/92, que consubstancia norma especial em relação à Lei n. 9.784/99. Daí porque não se opera, no caso, a decadência administrativa.
 (...) 
MS 25641/DF, relator Eros Grau, Tribunal Pleno, publicado em 22/2/2008.
O paralelo postulado pelo recorrente entre os institutos da decadência administrativa e tributária não se sustenta, porque as pretensões de ressarcimento ao erário decorrentes de ilícitos tributários são explicitamente segregadas em categoria à parte pela Constituição Federal, quando determina que:
Art. 146. Cabe à lei complementar:
 (...) 
III - estabelecer normas gerais em matéria de legislação tributária, especialmente sobre:
 (...) 
b) obrigação, lançamento, crédito, prescrição e decadência tributários;
Assim, o prazo de decadência quinquenal aplicável às infrações tributárias por força de lei complementar (o Código Tributário Nacional, recepcionado pela CF/1988) é um caso especial que constitui exceção à regra geral de imprescritibilidade que rege as infrações que causam prejuízo ao erário, como as administrativas, fixada no art. 37, § 5º, da Constituição Federal.
Portanto, não procede a pretensão do recorrente de invalidar a presente TCE, por meio de analogia com o instituto da decadência tributária, ainda que o Basa eventualmente só tenha adotado as primeiras providências para apurar o pagamento irregular em questão mais de cinco anos após a sua ocorrência.
A prescrição da pretensão de ressarcimento ao erário.
Alegações de Assunção e Assunção - Associados (peça 291, p. 29-31) :
Ao julgar o Recurso Extraordinário 852475/SP, o STF firmou a tese, em repercussão geral, de que 'são imprescritíveis ações de ressarcimento ao erário fundadas na prática de ato doloso tipificado na Lei de Improbidade Administrativa'.
Assim, o STF delineou a necessidade de comprovação do dolo por parte do agente ímprobo, nos termos da Lei 8.429. Dessa forma, condicionou a imprescritibilidade ao ônus probatório da parte autora.
Tal entendimento deve ser estendido aos processos de competência dos tribunais de contas, uma vez que possuem legitimidade para condenar servidores públicos e terceiros ao ressarcimento ao erário.
Não há demonstração nos presentes autos de que quaisquer dos atos imputados ao recorrente foram praticados com dolo. Uma vez não comprovado o dolo do recorrente, deve ser reconhecida também a prescrição do ressarcimento ao erário pretendido pelo TCU.
Análise:
É pacífico nesta Corte de Contas o entendimento acerca da imprescritibilidade da pretensão de ressarcimento ao erário.
O Supremo Tribunal Federal, ao apreciar o Mandado de Segurança 26210/DF, deu à parte final do § 5º do art. 37 da Constituição Federal a interpretação de que as ações de ressarcimento por atos ilícitos são imprescritíveis. O relator, Ministro Ricardo Lewandowski, destacou que:
No que tange à alegada ocorrência de prescrição, incide, na espécie, o disposto no art. 37, § 5º da Constituição de 1988, segundo o qual: § 5º - A lei estabelecerá os prazos de prescrição para ilícitos praticados por qualquer agente, servidor ou não, que causem prejuízos ao erário, ressalvadas as respectivas ações de ressarcimento. Considerando ser a Tomada de Contas Especial um processo administrativo que visa a identificar responsáveis por danos causados ao erário, e determinar o ressarcimento do prejuízo apurado, entendo aplicável ao caso sob exame a parte final do referido dispositivo constitucional.
Na mesma linha, a lição do Professor José Afonso da Silva:
A lei estabelecerá os prazos de prescrição para ilícitos praticados por qualquer agente, servidor ou não, que causem prejuízos ao erário, ressalvadas as respectivas ações de ressarcimento. Vê-se, porém, que há uma ressalva ao princípio. Nem tudo prescreverá. Apenas a apuração e punição do ilícito, não, porém, o direito da Administração ao ressarcimento, à indenização, do prejuízo causado ao erário. É uma ressalva constitucional e, pois, inafastável, mas, por certo, destoante dos princípios jurídicos, que não socorrem quem fica inerte (dormientibus non sucurrit ius) .
Esse entendimento foi, inclusive, incorporado à Súmula 282 deste Tribunal, nos seguintes termos:
As ações de ressarcimento movidas pelo Estado contra os agentes causadores de danos ao erário são imprescritíveis.
O mencionado RE 852475/SP trata de questão distinta, a improbidade administrativa.
Assim, não possui correlação com as competências constitucionais do TCU. Ademais, no respectivo julgamento, adotou-se a tese da imprescritibilidade. Como expresso em enunciado da jurisprudência selecionada desta Corte:
O julgamento de mérito do RE 852.475/STF, com repercussão geral, que adotou a tese de que são imprescritíveis as ações de ressarcimento ao erário fundadas na prática de atos, desde que dolosos, tipificados na Lei 8.429/1992, não atinge os processos de controle externo, uma vez que estes não se originam de ações de improbidade administrativa, objeto daquela deliberação.
Acórdão 10046/2018-TCU-Segunda Câmara, relator Marcos Bemquerer.
Conforme se verifica no enunciado acima, o dolo é, de fato, um requisito para o reconhecimento da imprescritibilidade nas ações de ressarcimento ao erário fundadas na Lei de Improbidade Administrativa.
Não é esse o caso, todavia, dos processos do TCU, em que, ao contrário, a imputação de débito e da sanção do art. 57 da Lei 8.443/1992 exige apenas a comprovação da culpa em sentido amplo (lato sensu) , que abrange tanto o dolo quanto a culpa em sentido estrito (stricto sensu) , que traduz descuido no agir, descumprimento de dever, seja pela negligência, pela imprudência ou pela imperícia. Nesse sentido, por exemplo, os Acórdãos 1905/2004, relator Benjamin Zymler, 3186/2008, relator Raimundo Carreiro, e 3870/2011, idem, todos da 2ª Câmara.
Não procede, portanto, a alegação de que o reconhecimento da imprescritibilidade da pretensão de ressarcimento ao erário, no presente caso, dependeria da comprovação de dolo do escritório beneficiário, ora recorrente.
A prescrição da pretensão punitiva para imposição de multa.
Alegações de Flora Coelho e outros (peça 280, p. 5-8) :
A atuação dos recorrentes operou-se em maio de 2002, quando houve a autorização da diretoria executiva para negociação do pagamento de honorários advocatícios ao escritório contratado (Ata 3.182) .
O STJ, há muito, pacificou o entendimento de que o prazo prescricional para a aplicação da multa prevista no art. 57 da Lei 8.443/1992 é de cinco anos.[footnoteRef:2] [2:  AgInt no REsp 1592001/RS, relator Ministro Francisco Falcão, DJe 18/12/2017; REsp 894539/PI, relator Ministro Herman Benjamin, DJe 27/8/2009.] 
Afasta-se, portanto, a utilização da prescrição decenal do Código Civil, invocada no acórdão recorrido.
Alegações de Assunção e Assunção - Associados (peça 291, p. 24-28) :
O contrato entre o Basa e o escritório recorrente somente foi formalizado em 12/3/2001, tendo como termo final a data de 22/6/2002, com base na nota fiscal de pagamento emitida. A presente tomada de contas especial, tendo por objeto a análise dessa contratação, foi iniciada em 2011.
Em julgado recente do STF (MS 32201) , foi reconhecido o prazo prescricional de cinco anos para a pretensão sancionadora do TCU.
No caso de improbidade administrativa, que, por sua natureza, pode ser utilizado como parâmetro para o presente caso, o prazo prescricional tem seu início condicionado à natureza do vínculo jurídico estabelecido entre o servidor público (ou quem lhe faça as vezes) e a Administração Pública (Lei 8.429/1992, art. 23, inc. I) .
Assim, no caso em tela, o prazo prescricional teria início após o fim do contrato de prestação de serviço. Como a Assunção & Assunção encerrou seus serviços com o Basa em 22/6/2001 (sic) , o prazo prescricional para o ajuizamento de qualquer medida no TCU iniciou-se no dia 23/6/2001 e extinguiu-se em 23/6/2006.
Como a TCE teve início somente em 2011, encontra-se prescrita.
Análise:
Com efeito, o STF, por sua 1ª Turma, julgou o MS 32201/DF, relatado pelo Ministro Roberto Barroso, em que a controvérsia central girava em torno da questão da prescrição da multa aplicada pelo TCU (DJ 173, de 7/8/2017) .
Como bem resumido no Informativo 2/2018 da Consultoria Jurídica deste Tribunal:
Seguidamente à análise das duas correntes interpretativas, justificando-se em dois fundamentos, o ministro Roberto Barroso apresentou o seu entendimento de que a prescrição da pretensão sancionatória do TCU é regulada integralmente pela Lei 9.873/99, que estabelece o prazo de prescrição para o exercício da ação punitiva pela Administração Pública Federal, direta e indireta.
O primeiro fundamento recaiu sobre o fato de que, interpretando-se corretamente a Lei 9.873/1999, não seria necessária a adaptação de suposta lacuna por meio de analogia, pois a norma seria diretamente aplicável à ação punitiva do TCU. Isso porque a referida Lei possui caráter geral em matéria de direito administrativo sancionador e, excepcionando as regulamentações específicas, a norma seria aplicável a qualquer ação punitiva da Administração Pública Federal.
Ao prosseguir na exposição de seu entendimento, o ministro defende que, apesar de a Lei 9.783/1999, em seu art. 1º, aludir à ação punitiva 'no exercício do poder de polícia', e a atuação sancionadora do TCU não se qualificar, em sua acepção clássica, como exercício do poder de polícia, seria mais correto depreender que a referida Lei regula a ação punitiva da Administração Pública - não no exercício do poder de polícia, que abarca somente medidas preventivas de proteção de interesses públicos -, mas no exercício do poder administrativo sancionador, que compreende também a aplicação de sanções.
Como conclusão de sua percepção, adverte ainda que a interpretação histórica fortalece o entendimento de que a prescrição da pretensão punitiva do TCU deve ser regida diretamente pela Lei 9.873/1999, uma vez que a exposição de motivos da Medida Provisória nº 1.708/1998 (posteriormente convertida na Lei 9.873/1999) dispunha que a regulamentação proposta 'uniformiza a questão da prescrição no âmbito da Administração Pública Federal'.
O segundo fundamento que sustenta a concepção do relator é o de que, à falta de norma regulamentadora, ainda que a Lei 9.873/1999 não fosse diretamente aplicável à ação punitiva do TCU, representaria o normativo mais adequado a ser aplicado por analogia, em decorrência da existência de um amplo conjunto normativo de larga uniformidade, que o faz concluir que o prazo prescricional referencial em matéria de direito administrativo deve ser de cinco anos. A título de exemplo, o ministro citou as seguintes normas: Decreto nº 20.910/32, art. 1º; CTN, arts. 168, 173 e 174; Lei nº 6.838/1980, art. 1º; Lei nº 8.112/1990 ('Regime jurídico dos servidores públicos civis federais') , art. 142, I; Lei nº 8.429/1992, art. 23; Lei nº 8.906/1994 (Estatuto da OAB) , art. 43; Lei nº 9.783/1999; Lei nº 12.529/2011 ('Lei antitruste') , art. 46; Lei nº 12.846/2013 ('Lei anticorrupção') , art. 25; entre outros.
Destaca, ainda, a Conjur/TCU que:
Posteriormente a esse julgamento, deram entrada no STF mais três mandados de segurança nos quais se discute também a prescrição da pretensão punitiva do TCU: MS 35.294, relator ministro Marco Aurélio, MS 35.530, relator ministro Roberto Barroso, MS 35.536, relatora ministra Rosa Weber. Nos três casos, os respectivos relatores, quando da apreciação dos pedidos de medida liminar, reiteraram o entendimento firmado no MS 32.201.
Em julgados mais recentes, também em sede liminar, tem-se mantido sistematicamente essa orientação, v.g.: MS 35971 TP/DF, relator Min. Marco Aurélio, DJe 15/2/2019; MS 36127 MC/DF, relator Min. Luiz Fux, DJe 28/11/2018; MS 35512 AgR/DF, relator Min. Ricardo Lewandowski, DJe 27/8/2018; MS 35574 MC/DF, relator Min. Celso de Mello, DJe 9/5/2018. Como se pode ver, esse entendimento passou a ser adotado também por ministros da 2ª Turma (a exemplo dos Ministros Lewandowski e Celso de Mello) .
Assim sendo, parece, de fato, haver tendência, no seio da Magna Corte, a adotar esse entendimento. No entanto, a Conjur/TCU ressalva que:
 (...) A matéria somente será apreciada pelo Plenário do STF se algum ministro decidir por sua afetação ao Pleno, pois, nos termos dispostos no Regimento Interno do STF (art. 9º, alínea d) , atualmente, compete às Turmas o julgamento dos mandados de segurança impetrados contra decisões do TCU, exceto se o relator afetar a matéria ao Plenário.
Nada obstante, o TCU continua a adotar pacificamente em seus julgados a jurisprudência acerca da prescrição da pretensão punitiva firmada nos autos de incidente de uniformização de jurisprudência (TC Processo 030.926/2015-7) , por meio do Acórdão 1441/2016-TCU-Plenário (redator Walton Alencar Rodrigues) , segundo a qual:
1)	a pretensão punitiva do TCU subordina-se ao prazo de dez anos, quando (art. 205 c/c art. 2.028 do Código Civil) :
a)	a data da irregularidade sancionada for posterior a 11/1/2003, data de entrada em vigor do Código Civil;
b)	em 11/1/2003, o prazo prescricional não tiver ultrapassado a metade do prazo de vinte anos previsto no antigo Código Civil.
2)	a prescrição punitiva do TCU é contada a partir da data de ocorrência da irregularidade sancionada ou a partir de 11/1/2003, na hipótese da alínea '1.b', acima;
3)	o ato que ordenar a citação, a audiência ou a oitiva da parte interrompe a prescrição, reiniciando-se sua contagem a partir de tal ato (Código Civil, art. 202, inc. I e parágrafo único) ;
4)	há suspensão da prescrição toda vez que o responsável apresentar elementos adicionais de defesa;
5)	a prescrição deve ser aferida independentemente de alegação da parte;
6)	o entendimento do mencionado acórdão deve ser aplicado de imediato aos processos novos e aos pendentes de decisão.
Desse modo, como bem destaca o voto condutor do acórdão recorrido (peça 276, p. 4-5, com destaques acrescidos) :
26.	As propostas de encaminhamento da unidade instrutora e do Ministério Público junto ao TCU são convergentes, no sentido de condenar solidariamente os ex-gestores do Banco ao pagamento do débito atualizado e acrescido de juros de mora, além do pagamento da multa prevista no art. 57 da Lei 8.443/1992, em face das condutas e nexos de causalidade entre essas e o dano verificado, trazendo à responsabilidade também a empresa beneficiada da irregularidade. Em resumo:
i) o Gerente Jurídico à época, Deusdedith Freire Brasil, pela emissão do Parecer-COJUR 2002/034, de 22/5/2002 (peça 2, p. 71-78) , que defendeu a possibilidade jurídica do pagamento e determinou as providências para negociação do valor devido;
ii) a Presidente do Banco da Amazônia S.A. à época, Flora Valladares Coelho, pela emissão de despacho à Diretoria Executiva determinando a negociação para pagamento, datado de 23/5/2002 (peça 2, p. 71) ;
iii) a Diretoria Executiva que, reunida na 3.182ª Sessão Extraordinária, de 23/5/2002 (peça 2, p. 71) , autorizou a negociação e o pagamento, composta à época por Eduardo Sérgio Holanda Araújo, Jorge Nemetala José Filho, José Benevenuto Ferreira Virgolino, José das Neves Capela e Letício de Campos Dantas Filho;
iv) o escritório de advocacia Dicler de Assunção - Advogados e Consultores Associados (atualmente denominado Assunção e Assunção - Advogados e Consultores Associados) , beneficiário de pagamento irregular por parte da Administração, ocorrido em 1/7/2002 (peça 2, p. 81) , com supedâneo na Lei 8.443/1992, art. 16, § 2°, alínea 'b', c/c o art. 209, § 6º, inc. II, do Regimento Interno/TCU.
 (...) 
31.	Nessa linha, verifico que os atos impugnados nesta TCE ocorreram nas datas de 22/5/2002, 23/5/2002 e 1/7/2002, conforme detalhado no parágrafo 26 retro, ou seja, anteriormente à entrada em vigor do atual Código Civil Brasileiro (11/1/2003) . Já o ato ordinatório da citação dos responsáveis ocorreu em 21/8/2012 (peça 37) .
32.	Incidem no caso, portanto, as regras acima dispostas, segundo a qual a contagem do prazo prescricional reiniciou-se em 11/1/2003, com a vigência do atual Código Civil Brasileiro, e não completou dez anos até a data do ato ordinatório da citação (21/8/2012) . Com isso, concluo pela inocorrência da prescrição punitiva do Tribunal.
Não procedem, pois, de acordo com a pacífica jurisprudência desta Corte, as alegações dos recorrentes em prol da incidência da prescrição da pretensão punitiva nos presentes autos.
A coisa julgada.
Alegações de Deusdedith Brasil (peça 324, p. 2-10) :
Sentença proferida pela Justiça Federal em ação de improbidade administrativa[footnoteRef:3], já transitada em julgado, reformou parcialmente o acórdão recorrido. Condenou Flora Coelho, José Capela e o escritório de advocacia Assunção e Assunção por infração ao art. 10 da Lei 8.429/1992, mas julgou improcedente o pedido quanto ao recorrente. [3:  Processo 0005118-82.2007.4.01.3900, 2ª Vara Federal do Pará.] 
A norma singular concreta afirmou que o recorrente não praticou qualquer ato vinculante, que não era administrador e/ou ordenador de despesas e que não praticou qualquer ato ilícito/irregular ou cometeu qualquer erro crasso. Pelo contrário, ao assumir a função de Gerente Jurídico do Basa, denunciou a irregularidade do contrato, mas a decisão não era sua e sim da diretoria.
Convém lembrar que os efeitos da sentença se produzem erga omnes, conforme orienta a jurisprudência do STJ.[footnoteRef:4] [4:  Aglnt no REsp 1568705/RN, relator Ministro Mauro Campbell Marques, 2ª Turma, DJe 28/9/2016.] 
Análise:
Nos termos do seguinte enunciado da jurisprudência selecionada deste Tribunal:
A jurisdição exercida pelo TCU tem assento constitucional e é exercida de forma autônoma à persecução eventualmente realizada pelo Ministério Público com base na Lei de Improbidade Administrativa. Não há bis in idem caso ocorra condenação do responsável a ressarcir o erário em ambos os processos, uma vez que a parte pode demonstrar a uma das instâncias a quitação do débito já efetuada à outra instância.
Acórdão 1000/2015-TCU-Plenário, relator Benjamin Zymler.
Portanto, o TCU pode impor condenação com base em sua legislação própria mesmo quando exista ação judicial proposta e até mesmo já julgada, com base na Lei de Improbidade Administrativa, acerca dos mesmos sujeito e objeto, sem que isso importe em bis in idem.
A jurisprudência selecionada desta Corte também preleciona que:
O julgamento pela irregularidade das contas do responsável, com a consequente condenação para que ele promova o ressarcimento do dano ao erário, independe de ter havido ou não prática de ato de improbidade administrativa ou auferimento de vantagem pessoal em decorrência da gestão de recursos públicos.
Acórdão 10853/2018-TCU-Primeira Câmara, relator Bruno Dantas.
No relatório desse acórdão, esclarece-se, com bastante propriedade, que:
5.7. Sobre a argumentação recursal de aplicação da Lei 8429/1992, cabe registrar que as ações de improbidade administrativa têm natureza jurídica diversa do controle externo exercido pelo Tribunal de Contas da União, dizendo respeito a ações judiciais a serem intentadas na esfera cível.
5.8. O relatório que precedeu o Acórdão TCU 2178/2013-2.ª Câmara, da relatoria do Ministro Benjamin Zymler também sobre recurso de reconsideração em tomada de contas especial, contém explanação sobre o tema, ao tratar da distinção entre controle externo pelo tribunal de contas e ação de improbidade:
 (...) 
O Tribunal não condenou o prefeito por ato de improbidade administrativa. Nem poderia, pois não é da competência dos Tribunais e Conselhos de Contas condenarem gestores por atos desta natureza, os quais devem ser apurados em procedimento próprio no âmbito do Poder Judiciário. A improbidade administrativa deve ser apurada em processo movido pelo Ministério Público, a ser julgado pela autoridade judicial.
Frisa-se que a condenação em débito, embora acarrete a obrigação de restituir determinada importância à União, não é sanção, mas sim recomposição do patrimônio público ao status quo anterior. Quando a boa e regular aplicação de recursos não pode ser comprovada, considera-se causado dano ao patrimônio da União, um prejuízo, tendo lhe sido lesionado um bem jurídico. Dessa forma, do ato danoso, nasce a obrigação de indenizar, de restaurar o equilíbrio jurídico-econômico quebrado pelo agente.
É assim desnecessária, para o julgamento pela irregularidade das contas ou para a aplicação de multa em processo de fiscalização, a caracterização de ato doloso de improbidade. Basta que o gestor tenha cometido, de forma não justificada, ato ilegítimo ou antieconômico lesivo ao Erário ou deixado de adimplir sua obrigação de prestar contas dos recursos recebidos, e que lhe fosse exigível conduta diversa, para ficar caracterizada sua responsabilidade subjetiva.
5.9. E na mesma linha o seguinte excerto do voto que orientou o Acórdão TCU 6.173/2011-1.ª Câmara, da relatoria do Ministro José Múcio Monteiro:
20. Ressalto que a recomposição do dano ao erário independe de ter havido ou não prática de ato de improbidade administrativa ou aferimento de vantagem pelo gestor em razão da execução do convênio.
No precedente jurisprudencial mencionado pelo recorrente, o STJ deliberou, no que interessa à questão examinada, que:
PROCESSUAL CIVIL. AGRAVO INTERNO NO RECURSO ESPECIAL. (...) ANULAÇÃO DE CONTRATO ADMINISTRATIVO DECLARADA EM SEDE DE AÇÃO CIVIL PÚBLICA. NOVA DEMANDA VISANDO APURAR ATO DE IMPROBIDADE ADMINISTRATIVA RELACIONADA AO REFERIDO CONTRATO. COISA JULGADA DA PRIMEIRA DECISÃO. EFICÁCIA ERGA OMNES. PRECEDENTES DO STJ. AGRAVO INTERNO NÃO PROVIDO.
 (...) 
2. Na ação civil pública (n° 000011-26.2011.8.20.0101) , foi declarada a nulidade do contrato administrativo nº 2/2011 firmado para a contratação de assessoria jurídica privada pelo município de Caicó/RN. Posteriormente, o Ministério Público ingressou com outra ação civil pública (n° 0006743-65.2012.8.20.0101) em que imputa ao Agravante a prática de atos de improbidade administrativa, objetivando a responsabilização dele, nos termos da Lei nº 8.429/92, decorrente da ilegal contratação de assessoria jurídica pelo Município de Caicó/RN, cuja nulidade do contrato já tinha sido declarada na referida ação civil pública.
3. Não há falar que os efeitos da decisão proferida na primeira ação civil pública - nº 000011-26.2011.8.20.0101 - não possam ser estendidos para a demanda de improbidade administrativa. Isso porque, nessa última demanda (improbidade) , o objetivo é justamente investigar se a celebração do contrato anulado pela primeira demanda ensejou a prática de ato de improbidade administrativa.
4. A jurisprudência do Superior Tribunal de Justiça orienta no sentido de que a sentença proferida em sede de ação civil pública faz coisa julgada erga omnes, sendo que, no caso em concreto, não se deve cogitar em reabrir, na ação civil pública instaurada para apurar a prática de ato de improbidade, a discussão sobre a legalidade do referido contrato. Precedentes.
 (...) 
Aglnt no REsp 1568705/RN, relator Ministro Mauro Campbell Marques, 2ª Turma, DJe 28/9/2016.
Na verdade, observa-se que o referido julgado faz uso de modo algo impróprio da expressão erga omnes, tendo em vista que esse efeito só se exerce com essa amplitude no âmbito judicial, e, mesmo assim, em hipótese bastante específica, não havendo qualquer ilação de que ostente a mesma eficácia em confronto com a jurisdição administrativa privativa desta Corte de Contas.
Portanto, o recorrente não logra infirmar a concepção de que a apuração de dano ao erário pelo TCU independe da caracterização de improbidade administrativa e não se vincula ao entendimento adotado em ações judiciais já julgadas sob esse fundamento.
A nulidade na fase interna da TCE.
Alegações de Deusdedith Brasil (peça 324, p. 13-14) :
A presente tomada de contas tem por origem inquérito administrativo instaurado pelo Basa.
O recorrente ajuizou ação popular, em fevereiro de 2009, e representou à OAB/PA, em março de 2010, contra o banco e seus diretores, entre os quais o presidente da comissão de inquérito.
Por isso, o presidente da comissão responsável pelo inquérito é impedido de integrá-la, conforme previsto nos arts. 18, III, e 19 da Lei 9.784/1999.
Análise:
O argumento do recorrente que aponta falha na fase interna do processo de tomada de contas especial deve ser rejeitado. Eventual mácula no curso da fase interna, cuja natureza é de mero procedimento, como a suspeição de membro de comissão de sindicância, pode ser sanada na fase externa, cuja natureza de processo faculta à parte todos os direitos inerentes ao devido processo legal, ao contraditório e à ampla defesa.
Com efeito, segundo ensina Jorge Ulisses Jacoby Fernandes (in Tomada de Contas Especial - Processo e Procedimento nos Tribunais de Contas e na Administração Pública, 2ª ed., p. 38 e 39) :
Se, em seu curso de desenvolvimento, a TCE muda a forma e a natureza, como as analogamente referidas - crisálida e borboleta -, deve-se fazer no conceito dinâmico a distinção, enfatizando que na fase interna é mero procedimento; na fase externa, verdadeiro processo.
Não é, pois, questão de mero interesse acadêmico: se a Tomada de Contas Especial fosse restritamente considerada como um procedimento, não haveria a jurisdição de contas, que encerra a fase externa, e que a Justiça entende ser prejudicial de mérito, do processo judicial stricto sensu. Efetivamente, na fase externa, a TCE muda sua natureza jurídica criando, por força dos elementos de prova constituídos na fase interna, autêntico processo, onde será sustentada a acusação e o Tribunal julgará as contas e a conduta do agente, ao qual será garantida ampla defesa.
Também seria incorreto considerá-la, em toda sua extensão, como processo: não se pode, sem ferir a mais elementar lógica, pretender sustentar que a Administração seja ab initio parte e firme uma conclusão pela irregularidade de determinada conta, como um prejulgamento. Quem é parte não pode ser Juiz, já foi assentado em parêmia milenar. Na fase interna, a TCE é um procedimento de controle, o qual, para Hely Lopes Meirelles, também é chamado de procedimento de determinação ou de declaração. Esse renomado autor, depois de assumir que utiliza os termos processo e procedimento indistintamente em suas obras, salienta que o processo de controle 'não se confunde com o processo punitivo, porque, enquanto neste se apura a falta e se aplica a penalidade cabível, naquele apenas se verifica a situação ou a conduta do agente e se proclama o resultado para efeitos futuros.'
Não é obrigatória sequer a citação ou a notificação do responsável na fase interna da TCE, mas apenas na fase externa, que se desenvolve junto a este Tribunal. Ou seja, a título de comparação, pode-se afirmar que a fase interna da tomada de contas especial se assemelha ao inquérito policial, enquanto sua fase externa, conduzida pelo TCU, ao processo judicial, como explicitado no seguinte enunciado da jurisprudência selecionada desta Corte:
A ausência de notificação do responsável na fase interna do processo de tomada de contas especial não implica vício, porquanto a fase interna constitui procedimento inquisitório de coleta de provas, assemelhado ao inquérito policial, e a fase externa, que se inicia com a autuação do processo no TCU, é que garante o direito à ampla defesa e ao contraditório.
Acórdão 653/2017-TCU-Segunda Câmara, relator Augusto Nardes.
No mesmo sentido, tem decidido a Justiça Federal:
ADMINISTRATIVO. AÇÃO CAUTELAR. TOMADA DE CONTAS ESPECIAL (TCE) . FASE INTERNA. DISPENSA DO CONTRADITÓRIO. POSSIBILIDADE DE COBRANÇA DE VALORES.
I. A Constituição Federal de 1988, em seus artigos 70, 71 e 74, determina que a Administração Pública estará sujeita aos controles interno e externo. Enquanto o primeiro deles é exercido pela própria Administração, ou seja, pelo órgão administrativo respectivo, o controle externo é desempenhado pelos Tribunais de Contas e pelo Congresso Nacional, nos limites de sua competência.
 (...) 
III. As duas modalidades de controle das atividades administrativas também estão presentes no procedimento de Tomada de Contas Especial, que, desta forma, é dividido em duas fases: a interna e a externa.
IV. Na primeira fase, interna, não há processo propriamente dito, muito menos julgamento das contas, mas apenas apuração de fatos, limitando-se à constatação da regularidade, ou não, da aplicação dos recursos públicos. Nesta fase, é dispensável a garantia do contraditório e da ampla defesa, que podem ocorrer de forma mitigada.
V. No caso dos autos, o processo ainda não foi remetido ao Tribunal de Contas, encontrando-se na fase interna do procedimento de Tomada de Contas Especial, momento em que pode o contraditório ser mitigado, de sorte que não há qualquer irregularidade no procedimento impugnado (...) .
 (...) 
TRF5, AC 00181794920114058300, Desembargadora Federal Margarida Cantarelli, 4ª Turma, DJE 26/7/2012.
ADMINISTRATIVO E CONSTITUCIONAL. CONVÊNIO. PRESTAÇÃO DE CONTAS. PRETENSÃO DE SUSPENDER EFEITOS DE ACÓRDÃO DO TCU QUE JULGOU IRREGULARES AS CONTAS DE SOCIEDADE CIVIL DE CARÁTER FILANTRÓPICO. REVISÃO PELO PODER JUDICIÁRIO. LIMITES. ASPECTOS FORMAIS. CONTRADITÓRIO E AMPLA DEFESA. (...) 
 (...) 
3. A fase interna do controle, por ter apenas caráter investigatório, não demanda a manifestação do Ministério Público. Somente após a manifestação do órgão de controle interno e da autoridade em nível de Ministro ou de Secretário de Estado, ou equivalente, é que os autos serão remetidos ao Tribunal de Contas para julgamento. Nesse momento a Tomada de Contas Especial assume a condição de processo, quando o órgão instrutivo, apreciando a apuração promovida pela comissão e os demais elementos dos autos, destacará os principais aspectos, passando diretamente ou após a deliberação do Colegiado das Cortes de Contas - plenário ou câmara - para manifestação do Ministério Público, que funciona em caráter especializado junto ao Tribunal.
 (...) 
7. Da acurada análise dos elementos de convicção carreados aos autos não há que se falar em ausência de fundamentação a macular o acórdão proferido, em razão de que a Tomada de Contas Especial levada a efeito pelo Tribunal de Contas da União ter sido realizada com estrita observância aos preceitos legais insertos na Lei n. 8.443/92 e na IN n. 01/97, da Secretaria do Tesouro Nacional.
8. Apelação improvida.
TRF1, AC 200434000255614, Juiz Federal Ávio Mozar José Ferraz de Novaes (conv.) , 5ª Turma, e-DJF1 9/3/2012.
Portanto, não há nulidade a ser reconhecida por suposta irregularidade na fase interna da TCE, ou seja, em período anterior à chegada do processo ao tribunal de contas. Por outro lado, uma vez iniciada a fase externa da TCE, com a instauração do processo perante este Tribunal, o direito à ampla defesa foi rigorosamente observado, com a citação dos responsáveis, a apresentação de suas alegações de defesa e sua devida análise na deliberação recorrida.
A suspensão do processo por falecimento de responsável.
Alegações do espólio de José Ferreira Virgolino (peças 330, p. 2-3, e 336, p. 1-2 e 6) :
Requer a suspensão do processo a partir da morte do responsável, em 7/11/2003 (sic) , nos termos do art. 313 do CPC, e a nulidade, por error in procedendo, de todos os atos processuais subsequentes.
Análise:
Conforme disposto no CPC:
Art. 313. Suspende-se o processo:
I - pela morte ou pela perda da capacidade processual de qualquer das partes, de seu representante legal ou de seu procurador;
 (...) 
§ 1º Na hipótese do inciso I, o juiz suspenderá o processo, nos termos do art. 689.
§ 2º Não ajuizada ação de habilitação, ao tomar conhecimento da morte, o juiz determinará a suspensão do processo e observará o seguinte:
I - falecido o réu, ordenará a intimação do autor para que promova a citação do respectivo espólio, de quem for o sucessor ou, se for o caso, dos herdeiros, no prazo que designar, de no mínimo 2 (dois) e no máximo 6 (seis) meses;
II - falecido o autor e sendo transmissível o direito em litígio, determinará a intimação de seu espólio, de quem for o sucessor ou, se for o caso, dos herdeiros, pelos meios de divulgação que reputar mais adequados, para que manifestem interesse na sucessão processual e promovam a respectiva habilitação no prazo designado, sob pena de extinção do processo sem resolução de mérito.
 (...) 
Art. 687. A habilitação ocorre quando, por falecimento de qualquer das partes, os interessados houverem de suceder-lhe no processo.
Art. 688. A habilitação pode ser requerida:
I - pela parte, em relação aos sucessores do falecido;
II - pelos sucessores do falecido, em relação à parte.
Art. 689. Proceder-se-á à habilitação nos autos do processo principal, na instância em que estiver, suspendendo-se, a partir de então, o processo.
Art. 690. Recebida a petição, o juiz ordenará a citação dos requeridos para se pronunciarem no prazo de 5 (cinco) dias.
 (...) 
Já o Regimento Interno do TCU estabelece que:
Art. 298. Aplicam-se subsidiariamente no Tribunal as disposições das normas processuais em vigor, no que couber e desde que compatíveis com a Lei Orgânica.
No sistema adotado pelo CPC, em caso de falecimento de uma das partes, a ação é suspensa e há duas alternativas para possibilitar sua continuidade: 1) pode ser ajuizada ação de habilitação, para que se proceda à sua substituição por seus sucessores; essa ação pode ser proposta tanto pelos próprios sucessores quanto pela parte sobrevivente; 2) caso não ajuizada ação de habilitação, pode ser promovida pelo juiz, de ofício, a intimação do espólio, dos herdeiros ou dos sucessores, para que adotem as providências cabíveis.
No TCU, não há propriamente partes, mas não há dúvida de que o responsável ocupa o polo passivo da relação jurídica processual. Para a sua substituição, o TCU definiu procedimento próprio, de modo que não é cabível a aplicação subsidiária do CPC.
Inexiste, no processo do TCU, a ação de habilitação. Para habilitar-se por iniciativa própria, o espólio, os herdeiros ou sucessores podem valer-se do procedimento de ingresso de interessado em processo previsto no art. 146 do regimento interno, pois é claro que atendem ao requisito básico estabelecido nesse dispositivo, que é a demonstração de razão legítima para intervir no processo.
Há também procedimento semelhante ao de intimação do espólio, dos herdeiros ou dos sucessores pelo juízo, de ofício. Esse procedimento é definido pela Resolução TCU 170/2004, que 'Dispõe sobre a elaboração e a expedição das comunicações processuais emitidas pelo Tribunal de Contas da União', nos seguintes dispositivos, acrescidos pela Resolução TCU 235/2010:
Art. 18-B. As citações e as notificações serão renovadas em nome do espólio ou dos herdeiros, caso o falecimento do responsável tenha ocorrido antes ou durante o prazo anteriormente concedido ao destinatário.
§ 1º Vencido o prazo de alegações de defesa em momento anterior ao falecimento, tem-se como válida a citação efetivada na pessoa do responsável.
§ 2º Transcorrido o prazo para interposição de recurso com efeito suspensivo em momento anterior ao falecimento, tem-se como válida a notificação enviada ao responsável, cabendo à unidade competente:
I - certificar o trânsito em julgado do acórdão condenatório;
II - dar ciência ao espólio, ou aos herdeiros, do objeto tratado nos autos e do resultado do julgamento;
III - adotar as providências necessárias à promoção da cobrança executiva da dívida, na forma determinada pelos normativos internos específicos.
Não há, portanto, no sistema processual do TCU, previsão de suspensão do processo em razão do falecimento de responsável. Apenas, caso não haja habilitação por iniciativa própria do espólio, dos herdeiros ou dos sucessores, o Tribunal, tão logo tome ciência do falecimento, deve verificar a necessidade de renovação das citações e notificações encaminhadas anteriormente ao responsável, de acordo com os critérios estabelecidos na Resolução 170/2004.
Não procede, portanto, a pretensão do recorrente de suspensão do presente processo desde o falecimento de José Benevenuto Ferreira Virgolino, com a consequente nulidade de todos os atos processuais subsequentes, com fundamento no art. 313 do CPC, tendo em vista que o TCU possui normas próprias que disciplinam a matéria, o que afasta a aplicação subsidiária das normas do estatuto processual civil.
Apesar disso, diante do questionamento do recorrente, convém verificar se foram seguidas, no caso, as disposições da Resolução 170/2004.
A citação solidária de José Benevenuto Ferreira Virgolino foi promovida mediante o Ofício TCU-Secex/PA 1347/2012 (peça 43) , datado de 24/8/2012 e recebido em 3/9/2012 (peça 56) . Dessa forma, o prazo para apresentação de alegações de defesa expirou em 18/9/2012.
O responsável apresentou alegações de defesa, intempestivamente, em 19/9/2012 (peça 58) .
O responsável faleceu alguns meses depois, em 7/11/2013 (e não 2003!) , conforme certidão anexada ao recurso de reconsideração contra o Acórdão 1730/2015-TCU-Primeira Câmara protocolizado por seu procurador, em 6/5/2015 (peça 116, p. 14) .
Portanto, foi válida a citação do responsável, visto que, tendo sido regularmente efetuada, fixou prazo para apresentação de alegações de defesa que se esgotou bem antes do seu falecimento.
A notificação do Acórdão 15656/2018-TCU-Primeira Câmara (peça 275) , ora recorrido, proferido na sessão de 4/12/2018, foi efetuada por meio do Ofício TCU-Secex/PA 566/2019, de 28/3/2019, destinado ao procurador de José Benevenuto Ferreira Virgolino (peça 298) . O ofício foi recebido em 12/4/2019 (peça 310) .
Embora o Tribunal já tivesse ciência do falecimento do responsável há bastante tempo, como visto acima, a notificação foi expedida em seu nome, e não no do seu espólio ou dos seus herdeiros.
A seguir, o procurador protocolizou recurso de reconsideração, desta feita contra o Acórdão 15656/2018-TCU-Primeira Câmara, novamente em nome do falecido (peça 330) . Todavia, o Tribunal notificou-o, para que regularizasse sua representação, mediante a autuação de procuração do representante legal do espólio (peça 333) . O procurador apresentou a procuração requerida (peça 335) e reiterou o recurso de reconsideração, agora em nome do espólio do falecido (peça 336) .
Verifica-se, então, que embora tenha havido falha, inicialmente, em razão do encaminhamento de notificação ao responsável falecido, houve retificação posterior, permitindo o pleno exercício do direito de defesa por seu espólio, como determinado pela norma aplicável.
Portanto, não se verifica, no presente processo, nenhum descumprimento dos dispositivos da Resolução 170/2004 relativos à substituição processual de responsável falecido.
Há que aproveitar o ensejo, todavia, para proceder a importante retificação no acórdão recorrido. Conforme determina o seguinte dispositivo da Resolução TCU 178/2005, acrescentado pela Resolução TCU 235/2010:
Art. 3º (...) 
 (...) 
§ 2º O Tribunal, mediante proposta do relator, da unidade técnica ou do Ministério Público, poderá rever, de ofício, o acórdão em que houver sido aplicada multa a gestor que tenha falecido antes do trânsito em julgado da deliberação.
No mesmo sentido, preleciona a jurisprudência selecionada desta Corte:
O falecimento do responsável após a apresentação de suas alegações de defesa e antes da sessão em que foi proferido o acórdão condenatório não afasta a validade do julgamento das contas e da condenação em débito do falecido, independentemente da condenação do espólio. Esse, ou os herdeiros, caso tenha havido a partilha, passam a ocupar a posição do de cujus no processo de tomada de contas especial, respondendo pelo ressarcimento do dano ao erário até o limite do patrimônio transferido. A multa eventualmente aplicada ao responsável deve ser, de ofício, tornada insubsistente, ante seu caráter personalíssimo.
Acórdão 2726/2016-TCU-Plenário, relator Augusto Nardes.
Assim sendo, tendo em vista que o responsável José Benevenuto Ferreira Virgolino faleceu em 2013, após a apresentação de alegações de defesa, mas muito antes da prolação do acórdão ora recorrido, em 2018, impõe-se o afastamento, de oficio, da multa, no valor de R$ 100.000,00, que lhe foi imputada no item 9.2 do acórdão recorrido.
MÉRITO
A responsabilidade do parecerista jurídico em processos de contas.
Alegações de Deusdedith Brasil (peça 324, p. 10-13) :
O advogado parecerista não é 'responsável por contas' nem ordenador de despesas. Em sua atividade, não pratica ato de gestão, mas sim aferição técnico-jurídica.
De acordo com a jurisprudência do TCU, o parecer jurídico é opinativo e não vincula o administrador, que assume a responsabilidade por sua gestão. Caso contrário, representaria alvará para o cometimento de ilícitos, o que é absurdo.[footnoteRef:5] O TCU também considera que o gestor tem a obrigação de examinar a correção de pareceres jurídicos e pode se contrapor a eles.[footnoteRef:6] [5:  Acórdão 364/2003-TCU-Plenário, relator Guilherme Palmeira.]  [6:  Acórdão 2446/2007-TCU-Primeira Câmara, relator Raimundo Carreiro, e 19/2002 - Plenário, relator Benjamin Zymler.] 
O órgão responsável pela apuração de eventuais irregularidades no exercício da advocacia será a corregedoria própria (ex: Corregedoria da Advocacia Geral da União) ou a Ordem dos Advogados do Brasil. Além da punição administrativa, é possível a aplicação de responsabilidade civil, penal e por atos de improbidade (Lei 8.429/1992) . Mas os tribunais de contas não têm competência para realizar tal julgamento.
O recorrente exercia, à época do pagamento questionado, a gerência jurídica do Basa. Não era administrador, não era ordenador de despesas, tampouco deferiu ou ordenou qualquer pagamento. Exercia função técnico-jurídica.
Análise:
Esta Corte de Contas tem entendimento firmado no sentido de que o parecerista jurídico pode ser responsabilizado solidariamente com os gestores por irregularidades ou prejuízos ao erário, nos casos de erro grosseiro ou atuação culposa, quando seu parecer for obrigatório - caso em que há expressa exigência legal - ou mesmo opinativo. Embora não exerça função de execução administrativa, nem ordene despesas ou utilize, gerencie, arrecade, guarde e administre bens, dinheiros ou valores públicos, o parecerista jurídico pode ser arrolado como responsável por este Tribunal, pois o art. 71, inciso II, da Constituição Federal responsabiliza aqueles que derem causa a perda, extravio 'ou outra irregularidade de que resulte prejuízo ao erário'.
O voto condutor do Acórdão 190/2001-TCU-Plenário, relator Walton Alencar Rodrigues, expõe com precisão a posição deste Tribunal sobre o tema, nos seguintes termos:
O entendimento de que os procuradores jurídicos da administração não poderiam ser responsabilizados pelos seus pareceres levaria, no limite, à esdrúxula situação em que, fosse qual fosse a irregularidade praticada, ninguém poderia ser responsabilizado, desde que houvesse parecer do órgão jurídico como respaldar da decisão. O dirigente alegaria que agiu com base em parecer do órgão jurídico e procuraria esquivar-se da responsabilidade. A procuradoria jurídica, por sua vez, não seria responsabilizada, porque, por petição de princípio, gozaria de plena liberdade para opinar da forma que quisesse, por mais antijurídica que fosse, situação que daria margem a todo tipo de ilícito, por parte dos gestores menos ciosos da gestão dos recursos públicos, e poderia levar a um caos generalizado na administração.
No mesmo sentido, posicionam-se os Acórdão 1674/2008-TCU-Plenário, relator Ubiratan Aguiar, e 157/2008-TCU-1ª Câmara, relator Raimundo Carreiro.
A responsabilização solidária do parecerista por dolo ou culpa decorre da própria Lei 8.906/1994 (Estatuto da Advocacia) , a qual, em seu art. 32, dispõe que o 'advogado é responsável pelos atos que, no exercício profissional, praticar com dolo ou culpa'. A disciplina do art. 186 do Código Civil conduz à mesma conclusão, ao estatuir o seguinte: 'Aquele que, por ação ou omissão voluntária, negligência ou imprudência, violar direito e causar dano a outrem, ainda que exclusivamente moral, comete ato ilícito'. Ademais, complementando o dispositivo citado, o art. 927 do mesmo código traz a seguinte previsão: 'Aquele que, por ato ilícito (arts. 186 e 187) , causar dano a outrem, fica obrigado a repará-lo'.
Assim, existindo parecer que por dolo ou culpa induza o administrador público à prática de irregularidade, ilegalidade ou quaisquer outros atos que firam princípios da administração pública, poderá haver a responsabilização do seu autor pelas irregularidades e prejuízos aos quais tenha dado causa.
Vale ressaltar que o parágrafo único do artigo 38 da Lei 8.666/1993 prescreve que as 'minutas de editais de licitação, bem como as dos contratos, acordos, convênios ou ajustes devem ser previamente examinadas e aprovadas por assessoria jurídica da Administração' (parecer obrigatório, mas não vinculante) . O Ministro Marco Aurélio, ao discorrer sobre a responsabilidade do consultor jurídico, nessa hipótese, assim se pronunciou, no voto condutor do MS 24584/DF, Tribunal Pleno, public. 20/6/2008 (com destaques acrescidos) :
Daí a lição de Marçal Justen Filho em Comentários à Lei de Licitações e Contratos Administrativos, 8ª edição, página 392, citada no parecer da Consultoria Jurídica do Tribunal de Contas da União, no sentido de que, 'ao examinar e aprovar os atos da licitação, a assessoria jurídica assume responsabilidade pessoal solidária pelo que foi praticado'.
 (...) 
 (...) Os servidores públicos submetem-se indistintamente, na proporção da responsabilidade de que são investidos, aos parâmetros próprios da Administração Pública. A imunidade profissional do corpo jurídico - artigo 133 da Constituição Federal - não pode ser confundida com indenidade. Fica sujeita, na Administração Pública, aos termos da lei, às balizas ditadas pelos princípios da legalidade e da eficiência. Dominando a arte do Direito, os profissionais das leis também respondem pelos atos que pratiquem.
Ora, no caso vertente, o erro grosseiro e a atuação culposa do recorrente, ao proferir parecer jurídico que deu causa a pagamento manifestamente indevido do Basa ao escritório Dícler, foram detalhadamente evidenciados no voto condutor do acórdão objurgado, conforme se pode verificar no seguinte excerto (peça 276, p. 7-8, com destaques acrescidos) :
55.	Por fim, (...) cumpre reforçar os elementos caracterizadores da responsabilidade dos gestores. Em relação ao nexo de causalidade entre as condutas dos responsáveis, registradas no item 26 deste Voto, e o dano ao erário, há que se registrar a emissão do Parecer-COJUR 2002/034 (peça 2, p. 71-78) , de 22/5/2002, de lavra de Deusdedith Freire Brasil.
56.	 Por meio desse expediente, o então Gerente Jurídico do Basa afirma que o pagamento a título de cláusula de êxito seria lesivo ao erário, reconhece a ausência de esforço do escritório contratado e assume que, de fato, o processo tendia para vitória e não havia atuação relevante possível do causídico quando da formalização do aditivo. Como primeira opção, propõe 'decisão política', no sentido de declarar que o contrato fora firmado a partir de orientação incorreta da Consultoria Jurídica, à época da celebração, e recusar seu pagamento. Como segunda alternativa, propõe negociação do montante a ser pago, sugerindo os parâmetros de 40% a 60% do valor contratual, tendo em vista o reconhecimento, pelo Banco, da situação em que se encontrava o processo judicial quando da celebração do aditivo.
57.	Ainda que não se vislumbre o caráter político da primeira opção, como aponta o arrazoado, em se tratando de analisar se o pagamento era devido ou não, só caberia averiguar o adimplemento das obrigações do contratado frente às cláusulas contratuais. Isto é, o debate sobre se o contrato deveria ter sido firmado ou não, e como foi a orientação interna nesse contexto, passa ao largo da decisão sobre a pertinência do pagamento do valor referente à cláusula de êxito. Trata-se apenas de confrontar a atuação do contratado com a obrigação contida no ajuste.
58.	No que toca à segunda opção, observo que a solução de negociação proposta não encontra amparo nos termos contratuais e claramente extrapola a discricionariedade concedida por lei ao gestor público, pois a esse não é dado mensurar e negociar o valor devido além das hipóteses objetivas dos termos contratuais. Desse modo, resta claro que a proposta defendida ao final do parecer vai de encontro à exposição de fatos e argumentos contida na parte antecedente, configurando contradição entre exposição e conclusão jurídica. Demais disso, tal encaminhamento contraria pareceres anteriores que sustentavam o não pagamento, especialmente da Consultoria Jurídica do Banco.
59.	Para além de a sugestão de negociação ser teratológica, na medida em que indica providência administrativa contrária à lógica da exposição dos fatos empreendida ao longo do parecer, é desprovida de fundamentação legal e atentatória aos princípios regentes da Administração Pública, notadamente os da moralidade, da motivação e do interesse público.
60.	Ora, as conclusões não se sustentam simultaneamente ao exame da lógica. É que, se o responsável informa que o pagamento da taxa de êxito em valor integral, à época estimada em cinco milhões de reais, seria lesivo ao patrimônio do Banco, ante a ausência de esforço do contratado, não é razoável defender desembolso de mesma natureza, ainda que da ordem de 40% a 60% do valor integral, pois seria igualmente lesivo e sem correspondência com a atuação do contratado. Não bastante, o parecer não apresenta a fundamentação legal ou contratual para a opção de negociação de pagamento parcial.
É claro, pois, que o recorrente proferiu parecer eivado de erro inescusável, por propor alternativa diametralmente oposta aos fatos e fundamentos expostos, o que acabou tendo como consequência a consumação pelo Basa de pagamento flagrantemente indevido, causando elevado prejuízo ao erário.
Não procede, portanto, sua pretensão de eximir-se de responsabilidade por essa grave irregularidade.
A ocorrência de dano ao erário.
Alegações de Flora Coelho e outros (peça 280, p. 9-13) :
Conforme manifestações de áreas especializadas do Basa[footnoteRef:7]: (i) o processo administrativo estava prejudicado em função do judicial; (ii) era necessário profissional com escritório sediado em Brasília, de reconhecida competência e conhecimento da atividade advocatícia junto ao STF, para intervir/acompanhar mais atentamente o recurso em trâmite; (iii) a cláusula primeira do contrato original já previa a extensão pretendida, sem os custos adicionais em que se incorreria com a contratação de outro causídico. [7:  (i) nota da Gejur à Diretoria Comercial, de 15/1/2001; (ii) Parecer Gejur 2001/2, de 22/1/2001; e (iii) despacho do Comitê Permanente de Licitação, de 25/1/2001.] 
Com o respaldo dessas informações técnicas, a diretoria executiva aprovou o Parecer Cojur 2001/2 e firmou aditivo contratual com o escritório Dícler.
A atuação do escritório Dícler no processo judicial aconteceu muito antes da formalização do termo aditivo, pois o desenrolar do processo administrativo e do mandamus impetrado pelos advogados do banco sempre esteve conectado, já que este prejudicou aquele.
Entretanto, a comprovação da atuação do escritório não é possível, pois se deu por meio de memoriais, que não são juntados aos autos, e da atuação 'corpo a corpo' junto ao relator do processo.
Análise:
Conforme bem sintetizado no relatório do acórdão contestado (peça 277, p. 3-4) :
7.	No dia 5/7/1995, a Secretaria da Receita Federal autuou o Basa por compensação indevida de prejuízos fiscais e redução indevida do lucro real pela exclusão de valor relativo à correção monetária da diferença IPC/BNTF, o que resultou na instauração do Processo Administrativo 10.280-003.617/95-11.
8.	A contratação do escritório Dicler de Assunção - Advogados e Consultores Associados ocorreu para interposição de recurso administrativo contra decisão da Receita Federal proferida no processo fiscal supra, que intimou o Banco a recolher o valor devido.
9.	O contrato foi celebrado em 20/5/1998, por dispensa emergencial, e o objeto se restringia à defesa do Basa no mencionado processo, incluindo as providências de ordem administrativa ou judicial, essas últimas apenas com autorização prévia e por escrito do Banco [peça 2, p. 48-54]. (...) 
10.	No entanto, ainda em 20/3/1995, os advogados do Banco haviam manejado mandado de segurança (95.00.01389-4) com vistas a garantir o direito de utilizar integralmente a diferença da correção monetária verificada entre o IPC e o BTNF, na apuração do Imposto de Renda e da Contribuição Social sobre o Lucro, na declaração de 1993.
11.	Com isso, calhou a coexistência de dois processos versando sobre o tema, sendo um na seara administrativa da Receita Federal e outro no âmbito judicial. Valendo-se do parágrafo único do art. 38 da Lei 6.830/1980, pelo qual a propositura de ação judicial pelo contribuinte importa em renúncia ao poder de recorrer na esfera administrativa e desistência do recurso, a Receita Federal entendeu que não era possível a discussão concomitante nas esferas administrativa e judicial, o que conduziu ao insucesso da impugnação administrativa.
12.	Por outro lado, o Banco foi vitorioso nas duas primeiras apreciações do processo judicial, em 17/8/1995 e em 30/9/1998, no entanto, essas causas vinham sendo patrocinadas exclusivamente pelo corpo jurídico do Banco. Apesar disso, o escritório manifestou interesse em atuar também na esfera judicial. Após manifestação favorável da Consultoria Jurídica do Basa, a Diretoria aprovou, em 1/2/2001, a celebração de aditivo dos serviços advocatícios para além do âmbito administrativo, de forma a incluir também os processos judiciais, o qual foi assinado em 12/3/2001 [peça 2, p. 69-70].
13.	Ocorre que, à época da opção pela alteração do objeto contratual, o MS 95.00.01389-4 já se encontrava em estágio avançado, desaconselhando a contratação do escritório pelo Banco, visto que não se vislumbrava qualquer tese capaz de modificar a situação que, importante ressaltar, já se afigurava favorável ao Basa.
14.	Conforme consta dos autos, quando da formalização do aditivo, o processo já se encontrava aguardando julgamento do Recurso de Agravo de Instrumento interposto pela Fazenda Nacional contra o Basa (...) . Ainda assim, a Consultoria Jurídica e o Comitê de Licitações do Basa opinaram favoravelmente à ampliação do objeto do contrato.
15.	Assim, o aditivo foi firmado em 12/3/2001 e, no dia 30/3/2001, foi proferido o despacho nos autos do Agravo de Instrumento, negando o seu seguimento em definitivo. Nesse curto intervalo de tempo, não houve qualquer atuação formalizada do escritório de advocacia no MS 95.00.01389-4 ou no AI 315.732-6. Localizou-se tão somente uma petição de substabelecimento, protocolada em 9/4/2001 e juntada em 8/5/2001, posteriormente, portanto, ao despacho que negou seguimento ao recurso. Por fim, o processo transitou em julgado em 22/6/2001.
Assim, verifica-se que, efetivamente, a Receita Federal, com fundamento no parágrafo único do art. 38 da Lei 6.830/1980, acabou por arquivar o processo administrativo, haja vista o trâmite concomitante de ação judicial.
A cláusula primeira do contrato original entre o Basa e o escritório Dícler estabelecia que (peça 2, p. 48, com destaques no original e acrescidos) :
O objeto do presente contrato é a prestação pelo CONTRATADO ao CONTRATANTE, de serviços advocatícios, sem vínculo empregatício, especificamente quanto a defesa do BANCO no Procedimento Administrativo nº 10280-003.617/95-11, do Ministério da Fazenda, que a Receita Federal-Belém move contra o CONTRATANTE, incluindo todas as providências de ordem administrativa ou judicial (nessa última hipótese, apenas com autorização prévia e por escrito da instituição) , que se fizerem necessárias para a fiel e eficiente consecução do objeto principal do contrato inclusive requerendo ou acompanhando pedido de exercício do poder jurisdicional do Estado, junto a qualquer foro, juízo ou tribunal, repartição pública, cartórios e outras pessoas de direito público e/ou privado. Sua atuação, que se estenderá a todos os graus de jurisdição, compreende o ajuizamento de demandas, contestações, réplicas, elaboração e apresentação de defesas. memoriais, comparecimento a audiências, interposição de recursos, sustentação oral, arrazoados e abrange as ações e incidentes processuais com essas relacionados como mandados de segurança, além de ações rescisórias.
Logo, também é fato que o contrato já incluía a adoção pelo escritório contratado das providências judiciais que se fizessem necessárias para a consecução do objeto pactuado, sem ônus adicionais para o contratante.
Mas o relatório também registra que (peça 277, p. 4) :
40. (...) a própria fundamentação para a contratação (de que o Basa necessitava contratar escritório para acompanhamento da demanda judicial em Brasília) não se mostra consistente, vez que o escritório contratado por inexigibilidade de licitação estava sediado em Curitiba. (...) 
Como os recorrentes não contestam essa informação, conclui-se que não é válido o argumento de que o escritório Dícler supriria a necessidade de profissional sediado em Brasília/DF para acompanhamento do processo judicial em questão.
Portanto, procedem apenas em parte as justificativas elencadas pelos recorrentes, supostamente hauridas de manifestações de áreas especializadas do Basa, para a celebração de aditivo contratual com o escritório Dícler, tendo em vista a sua atuação no mandado de segurança ajuizado contra o ato da Receita Federal.
Mas o fato do processo administrativo estar prejudicado devido ao judicial e a possibilidade de contratação do escritório Dícler para o patrocínio deste último não significam que esta opção fosse vantajosa para o Basa.
Como se verifica no relato acima, quando se celebrou o termo aditivo com o escritório, em 12/3/2001, o mandado de segurança manejado pelo Basa aguardava apenas o julgamento de agravo de instrumento interposto pela Fazenda Nacional perante o Supremo Tribunal Federal. Poucos dias depois, em 30/3/2001, o recurso não foi conhecido. Conforme se informa no voto condutor da deliberação recorrida, isso era absolutamente previsível, pois a União não anexara ao recurso cópia do inteiro teor de precedente que mencionara, em desacordo com a jurisprudência do STF. Finalmente, em 22/6/2001, o processo transitou em julgado.
A única intervenção do escritório Dícler nos autos do mandado de segurança foi a protocolização de petição de substabelecimento, em 9/4/2001. Ou seja, não há nos autos comprovação de qualquer participação do referido escritório na obtenção do desfecho favorável ao Basa.
À vista disso, pretextam os recorrentes que a atuação do referido escritório no processo judicial teria ocorrido antes da formalização do termo aditivo e apenas por meio da apresentação de memoriais e da realização de audiências com o relator do processo. Porém, como eles mesmos admitem, é impossível a comprovação de tais fatos.
Ora, por força do que dispõe o art. 70, parágrafo único, da Constituição Federal, bem assim o art. 93 do Decreto-Lei 200/1967 c/c o art. 66 do Decreto 93.872/1986, compete ao gestor comprovar a boa e regular aplicação dos recursos públicos, ou seja, cabe a ele o ônus da prova.
Tal entendimento é confirmado por inúmeros precedentes da jurisprudência desta Corte, bem como pelo Supremo Tribunal Federal em decisão proferida em sede de mandado de segurança, cuja ementa vem transcrita a seguir (com destaques acrescidos) :
Mandado de segurança contra o Tribunal de Contas da União. Contas julgadas irregulares. Aplicação da multa prevista no artigo 53 do Decreto-Lei 199/67.
A multa prevista no artigo 53 do Decreto-Lei 199/67 não tem natureza de sanção disciplinar.
Improcedência das alegações relativas a cerceamento de defesa.
Em direito financeiro, cabe ao ordenador de despesas provar que não é responsável pelas infrações, que lhe são imputadas, das leis e regulamentos na aplicação do dinheiro público.
Coincidência, ao contrário do que foi alegado, entre a acusação e a condenação, no tocante à irregularidade da licitação.
Mandado de segurança indeferido.
MS 20335/DF, relator Ministro Moreira Alves, Tribunal Pleno, DJ 25/2/1983.
Assim sendo, como os recorrentes admitem não ter prova da prestação de qualquer serviço pelo escritório de advocacia contratado pelo Basa para o patrocínio da ação judicial em questão, fica configurado o descumprimento do seguinte dispositivo do contrato firmado entre o banco e o escritório de advocacia, mantido inalterado durante toda a sua vigência (peça 2, p. 50-51, com destaques acrescidos) :
CLÁUSULA OITAVA
Pela prestação dos serviços ora avençada, o CONTRATADO receberá honorários advocatícios, sobre o proveito econômico final obtido em razão desta avença, nos percentuais abaixo:
 (...) 
b) 10% (dez por cento) sobre o valor que o Banco deixar de pagar neste procedimento administrativo, como cláusula de êxito definitivo, se o desfecho final e irrecorrível acontecer no prazo deste instrumento contratual e, especialmente, que a vitória decorra de esforço do CONTRATADO no procedimento ou processo que estiver patrocinando, não prevalecendo para efeitos deste pagamento, se o êxito for obtido através de outra medida anteriormente patrocinada por terceiros, inclusive, por advogados contratados ou empregados do CONTRATANTE.
Ora, não só o banco não se sagrou vencedor no processo administrativo como, ainda que se considerasse o descumprimento dessa condição suprido pelo êxito no processo judicial, este não decorreu de qualquer esforço do escritório contratado, mas tão somente dos próprios advogados do banco. Conclui-se, então, que os recorrentes, na qualidade de presidente e membros da Diretoria Executiva do Basa, autorizaram a realização de pagamento inteiramente indevido, causando vultoso prejuízo ao erário, pelo qual foram corretamente responsabilizados, solidariamente, pelo acórdão recorrido. Não procede, portanto, sua inconformidade contra essa deliberação.
Alegações de Flora Coelho e outros (peça 280, p. 13-17) :
O valor pactuado com o escritório Dícler - de 0,75% a título de honorários pro labore e 10% a título de verba ad exitum - foi perfeitamente condizente com aqueles normalmente cobrados para o exercício da advocacia. Apesar disso, o referido escritório aceitou receber apenas 5,5% a título de taxa de êxito.
A autorização para pagamento dessa quantia pautou-se em estudos das áreas técnicas envolvidas (Cojur, Decon e ComLic) .
As manifestações da Cojur que afirmaram que o escritório Dícler não fazia jus ao pagamento estabelecido contratualmente[footnoteRef:8] jamais chegaram ao conhecimento da diretoria executiva, conforme verificado pela comissão de sindicância. [8:  Cojur-Coten 1/1022, de 19/7/2001, e s/nº , de 29/6/2001.] 
Foi encaminhado à diretoria o Parecer Cojur 2002/34, de 22/5/2002, que afirmava que a 'ampliação do contrato era desnecessária', ao contrário do afirmado no Parecer Cojur 2001/2, de 22/1/2001. Mas referida 'ampliação' já havia sido formalizada, por meio do aditivo contratual de 2001.
A diretoria do Basa agiu respaldada pela manifestação da Cojur, que, segundo a própria Secex/PA, não era meramente opinativa, mas decorrente de ato vinculado. Foi colacionada à decisão recorrida jurisprudência dessa Corte em que se entendeu que o parecer induziu o administrador público à prática de irregularidade.
É preciso ter em mente a quantidade de operações de vultoso montante que a diretoria de uma instituição financeira deve aprovar diariamente.
Pelo exposto, o pagamento ao escritório Dícler, nos moldes sugeridos pelo parecer técnico, foi benéfico para a instituição, resultando em economia de mais de R$ 2.500.000,00.
Análise:
Os percentuais de pagamento por êxito fixados contratualmente não foram questionados na deliberação recorrida. O que se levou em conta foi que o banco não logrou êxito no processo administrativo e, mesmo no judicial, não há comprovação de qualquer contribuição do escritório contratado para o êxito obtido. Por isso, nos termos contratuais, como visto acima, não era devido pagamento algum ao referido escritório pelo desenlace favorável do processo judicial e a totalidade do pagamento efetuado a esse título, mesmo correspondente a percentual menor que o pactuado, representou prejuízo ao banco e ao erário.
Os recorrentes tentam obfuscar a situação, alegando que não chegou ao seu conhecimento manifestação alguma da Cojur contrária ao pagamento e que o Parecer Cojur 2002/34, embora reputasse desnecessária a 'ampliação' do contrato, só foi encaminhado quando essa 'ampliação' já havia sido formalizada, por meio de aditivo contratual.
Embora sejam mencionadas nos autos as Comunicações Internas Cojur-Coten 1/1022, de 19/7/2001, e s/nº , de 29/6/2001, que talvez não tenham realmente chegado ao conhecimento da Diretoria Executiva, é inconteste que esta teve acesso ao Parecer Cojur 2002/34, de 22/5/2002 (peça 2, p. 71-78) , o qual foi, de fato, proferido depois do aditamento contratual em questão, formalizado em 12/3/2001 (peça 2, p. 69-70) , mas bem antes do pagamento cuja irregularidade constitui o cerne desta TCE, ocorrido em 1/7/2002 (peça 2, p. 81) .
Sobre a desnecessidade da atuação do escritório Dícler no âmbito judicial e, consequentemente, de aditamento contratual para essa finalidade, o Parecer Cojur 2002/34 argumenta, com toda clareza, que (peça 2, p. 76-77) :
O PENSAMENTO CONCLUSIVO DESTA GERÊNCIA JURÍDICA
A ampliação do contrato era desnecessária pelos seguintes motivos:
a)	o exame da decisão do Juiz Plauto Ribeiro, que negou seguinte (sic) ao Recurso Extraordinário, demonstra insofismavelmente que ela era invencível mediante agravo de instrumento, porque a falha da União foi de não preenchimento de requisito de admissibilidade extrínseco ('a recorrente não anexou ao recurso a cópia do inteiro teor do precedente mencionado, conforme a jurisprudência do Supremo Tribunal Federal, restando, portanto, desatendido, para efeito de juízo primeiro de admissibilidade do apelo extremo o requisito de recorribilidade previsto na autorização constitucional' - fls. 166 dos autos do RE) ;
b)	o requisito extrínseco ou objetivo não pode ter a sua falta suprida via agravo de instrumento, por isso o interposto (sic) da não admissibilidade do recurso extraordinário jamais poderia ser provido;
c)	a ampliação do contrato não poderia ter por objeto o inserido no aditivo sugerido pela Consultoria Jurídica, porque os serviços ali indicados não teriam, absolutamente, a possibilidade de ser realizados, por ser simplesmente impossível. Com efeito, restava apenas o acompanhamento de um agravo de instrumento, cujo prazo para contraminutar a Consultoria Jurídica já havia perdido;
d)	o único trabalho que poderia ainda ser feito em defesa do Banco era a apresentação de memoriais.
Assim, como propunha o parecer, não fazia sentido algum o aditivo contratual que havia sido celebrado, tendo em vista que visava à realização de serviço manifestamente impossível, dada a evidente falta de objeto. Apesar disso, de modo totalmente incoerente, concluiu que, além de poder recusar-se a dar cumprimento ao aditivo, e, consequentemente, a efetuar qualquer pagamento por êxito ao escritório, o banco poderia optar por negociar um pagamento parcial. Ainda por cima, designou a recusa de pagamento como 'política', dando a entender que seria antijurídica, quando, muito pelo contrário, era a única opção juridicamente admissível e regular.
Apesar dessa conclusão teratológica, havia, no Parecer 2002/34 da Cojur, elementos suficientes para que qualquer administrador minimamente sensato optasse pela conduta correta e não efetuasse pagamento algum ao escritório a título de êxito. Era mais que óbvio que, para trabalho manifestamente impossível e, portanto, inexistente, não cabia pagamento algum, muito menos da ordem de milhões de reais.
Não há falar em economia devida a desconto sobre percentual de honorários, se nenhuma parcela desses honorários era de fato devida. Como bem expresso no voto condutor da deliberação recorrida (peça 276, p. 8) :
60.	Ora, as conclusões não se sustentam simultaneamente ao exame da lógica. É que, se o responsável informa que o pagamento da taxa de êxito em valor integral, à época estimada em cinco milhões de reais, seria lesivo ao patrimônio do Banco, ante a ausência de esforço do contratado, não é razoável defender desembolso de mesma natureza, ainda que da ordem de 40% a 60% do valor integral, pois seria igualmente lesivo e sem correspondência com a atuação do contratado. Não bastante, o parecer não apresenta a fundamentação legal ou contratual para a opção de negociação de pagamento parcial.
Ante o exposto, não procede a alegação dos recorrentes de que a decisão de pagamento se baseou em 'estudos das áreas técnicas' e de que não chegaram ao conhecimento da diretoria executiva manifestações da Cojur contrárias ao pagamento. Embora com conclusão dúbia, o Parecer Cojur 2002/34 continha elementos suficientes e de fácil apreensão para subsidiar a decisão de evitar o pagamento irregular. Foi inescusável, portanto, a conduta dos recorrentes.
Alegam os recorrentes que, segundo a Secex/PA, a manifestação da Cojur não seria meramente opinativa, mas decorrente de ato vinculado. Referem-se à seguinte afirmativa da unidade técnica (peça 277, p. 9) :
53.	Também não se pode afirmar que o parecer exarado pelo responsável se constitui em peça processual meramente opinativa, vez que a reunião da diretoria da instituição o teve como referência. Ademais, como se observa no curso do processo, o parecer da gerência jurídica, da qual o responsável era o titular, decorre de ato vinculado. Neste sentido, a jurisprudência do Tribunal de Contas da União é no sentido de que é possível a responsabilização de parecerista jurídico quando há vinculação do ato administrativo irregular ao parecer jurídico favorável.
Ora, isso não quer dizer que o parecer considerado não era opinativo. Embora se reconheça a existência de 'vínculo' entre o parecer e o ato administrativo questionado, no sentido de nexo de causalidade entre aquele e este, isso não significa que o parecer fosse vinculante.
Nesse sentido, verifiquem-se as definições abaixo:
Oswaldo Aranha Bandeira de Mello classifica os pareceres em facultativos, obrigatórios e vinculantes. Vejamos:
- parecer facultativo: 'consiste em opinião emitida por solicitação de órgão ativo ou de controle, sem que qualquer norma jurídica determine sua solicitação, como preliminar à emanação do ato que lhe é próprio. Por outro lado, fica a seu critério adotar, ou não, o pensamento do órgão consultivo. Consiste, destarte, em exercício de poder discricionário quanto ao pedido, e à efetivação do ato relativamente ao parecer. Este, portanto, externamente, não tem relevância jurídica, salvo se o ato a ele se reportar'. [...];
- parecer obrigatório: 'consiste em opinião emitida por solicitação de órgão ativo ou de controle, em virtude de preceito normativo que prescreve sua solicitação, como preliminar à emanação do ato que lhe é próprio. Constituem a consulta e o parecer fases necessárias do procedimento administrativo. (...) . O ato praticado sem dito pronunciamento estará eivado de vício de nulidade, por desrespeito a solenidade essencial. A obrigação, entretanto, é só de pedir o parecer, jamais de segui-lo, de emanar o ato ativo ou de controle segundo sua manifestação. [...]';
- parecer conforme ou vinculante: 'é o que a Administração Pública não só deve pedir ao órgão consultivo, como deve segui-lo ao praticar ato ativo ou de controle. Encerra regime de exceção, e só se admite quando expressamente a lei ou o regulamento dispõem nesse sentido. O ato levado a efeito em desconformidade com o parecer se tem como nulo'. [...]
LENZA, Pedro. Direito Constitucional Esquematizado. 16 ed. São Paulo: Saraiva, 2012, p. 774-775.
Assim, como não há notícia nos autos da existência de qualquer dispositivo legal ou normativo que exigisse o proferimento de parecer da Cojur antes da autorização de pagamento pela Diretoria Executiva do Basa, tampouco que condicionasse tal pagamento ao pronunciamento favorável daquela unidade, conclui-se que não se tratava de parecer vinculante ou sequer obrigatório, mas apenas facultativo. E, embora padecendo de conclusão viciada, o parecer, repita-se, continha elementos suficientes para que os gestores tivessem evitado o pagamento irregular.
Assim sendo, o parecer da Cojur não possuía caráter vinculante e oferecia aos gestores do banco uma alternativa que teria evitado a irregularidade cometida, de modo que não serve de escusa para a sua conduta.
Por fim, obviamente, a eventual circunstância de que várias operações de elevado valor fossem submetidas à sua aprovação não liberava os recorrentes, como diretores do banco, de analisar detidamente cada uma delas, tampouco da responsabilidade pela boa e regular aplicação dos respectivos recursos.
Alegações de Assunção e Assunção - Associados (peça 291, p. 4-17) :
O Basa foi autuado pela Receita Federal, pela prática de infração legal, em 6/6/1995. Dessa infração, resultaram dois processos atrelados, um na via judicial e outro na esfera administrativa[footnoteRef:9]. O escritório recorrente foi contratado para resolver esse problema de forma integral, nas duas esferas. [9:  Mandado de Segurança - MS 95.001389-4/PA e Processo Administrativo Fiscal - PAF 10280.003617/95-11.] 
Em depoimento à 4ª Vara Criminal de Belém/PA, Luís Paulo Santo Alvarez, advogado do Basa, manifestou-se sobre eventuais irregularidades na contratação em epígrafe.
No início, o Basa só formalizou a prestação do serviço advocatício no processo administrativo, com a promessa ao recorrente de que, assim que possível, a depender da política interna do banco, haveria formalização do contrato para atuação na esfera judicial. Mesmo assim, o Basa solicitou que o escritório recorrente atuasse também nessa esfera, desde o começo. Portanto, o acompanhamento judicial sempre ocorreu, ainda que de maneira informal.
Nesse sentido, o depoimento do principal advogado do escritório recorrente, Dícler de Assunção, à 4ª Vara Criminal de Belém/PA.
O escritório sempre resistiu à ideia de ser contratado somente para a atuação no processo administrativo, porque este não tinha nenhuma condição de procedibilidade, tendo em vista que a propositura do mandado de segurança importava em renúncia ao poder de recorrer na esfera administrativa (cf. Lei 6.830/1980, art. 38) .
O advogado Dícler de Assunção era notório expert em matéria tributária.
O início do relacionamento profissional se estabeleceu concomitantemente ao início dos trabalhos em relação ao processo administrativo fiscal, por volta de 30/4/1998, tanto que, logo depois da apresentação do recurso especial de divergência na esfera administrativa (em 11/5/1998) , começaram as diligências do recorrente junto ao Judiciário.
Correspondência enviada ao Basa, datada de 24/9/1998, solicitou que este enviasse a um dos sócios do escritório recorrente o inteiro teor do mandado de segurança, para que ele pudesse subsidiar informalmente o julgamento do feito, marcado para 30/4/1998.
Desse primeiro esforço do escritório recorrente, resultou uma espécie de memorial/memorando para o julgamento da remessa ex officio no mandado de segurança[footnoteRef:10], que resultou no seu desprovimento, por unanimidade, pelo TRF1, em 30/9/1998. Em 1/10/1998, foi emitida correspondência interna do escritório, em reconhecimento a esse primeiro resultado concreto de trabalho. [10:  REOMS 96.01.21293-0.] 
Até que a formalização acontecesse, foi despendido pelo recorrente enorme trabalho e cuidado.
A perfeita gestão do processo administrativo para o qual o recorrente estava formalmente contratado (de 11/5/1998 a 25/5/2005) evitou a consolidação, na via administrativa, de um débito lançado de quase R$ 50 milhões! A atuação do escritório garantiu a evolução favorável do processo judicial, acelerando-o junto ao STF.
Apesar da falta de formalização de contrato desde o início, o resultado do trabalho desenvolvido pelo recorrente nas duas esferas de atuação é indiscutível, de modo que o argumento central esposado no acórdão recorrido leva a evidente enriquecimento sem causa da Administração Pública, nos termos dos arts. 884 e 885 do Código Civil. Nesse sentido, a jurisprudência do STJ.[footnoteRef:11] [11:  AgRg no AREsp 450983/PE, relator Ministro Napoleão Nunes Maia Filho, 1ª Turma, DJe 18/11/2014; AgRg no AREsp 30441/MG, relator Ministro Humberto Martins, 2ª Turma, DJe 4/11/2011.] 
Houve, de fato, a implementação da cláusula de êxito definitivo do contrato firmado entre o recorrente e o Basa, a amparar o pagamento dos honorários.
Análise:
Inicialmente, para situar bem a questão, recorde-se que, em 20/3/1995, os advogados do Basa ajuizaram mandado de segurança (95.00.01389-4) , perante a Justiça Federal de Belém/PA, com vistas a garantir o direito de utilizar integralmente a diferença da correção monetária verificada entre o IPC e o BTNF, na apuração do imposto de renda e da contribuição social sobre o lucro, na declaração de 1993.
Em 5/7/1995, a Secretaria da Receita Federal autuou o Basa, devido à compensação indevida de prejuízos fiscais e à redução indevida do lucro real pela exclusão de valor relativo à correção monetária da diferença IPC/BTNF. Isso levou à instauração de processo administrativo contra o banco pelo órgão tributário.
Para defesa do banco nesse processo, foi firmado contrato com o escritório Dícler, ora recorrente, pela primeira vez, em 20/5/1998, por dispensa emergencial, com vigência de 180 dias (peça 2, p. 48-54) . Em 23/11/1998, firmou-se novo contrato, desta vez por inexigibilidade de licitação, nos mesmos termos, mas com vigência até 31/12/1998, prorrogável por até cinco anos, a partir da data da assinatura (peça 2, p. 55-62) .
O objeto do contrato era um tanto ambíguo, pois abrangia a prestação de serviços advocatícios 'especificamente quanto à defesa do BANCO no Proc. Administrativo n° 10280-003.617/95-11, do Ministério da Fazenda', mas 'incluindo todas as providências de ordem administrativa e/ou judicial (...) , que se fizerem necessárias para a fiel e eficiente consecução do objeto principal do contrato'.
Por isso, posteriormente, quando o banco decidiu afinal contar com o patrocínio do escritório recorrente no mandado de segurança, entendeu-se necessário firmar termo aditivo contratual, o que teve lugar em 12/3/2001 (peça 2, p. 69-70) . Portanto, não é exata a afirmativa do recorrente de que teria sido contratado, desde o início, para atuação nas instâncias administrativa e judicial.
Durante certo tempo, tramitaram, então, dois processos concomitantes, em instâncias diversas, acerca desse mesmo litígio. Essa sobreposição durou até a decisão da Receita Federal de arquivar o processo administrativo, tendo em vista que, conforme disposto no parágrafo único do art. 38 da Lei 6.830/1980, a propositura de ação judicial pelo contribuinte importa em desistência de recurso interposto na esfera administrativa.
Neste tópico, em longo arrazoado, o escritório recorrente alega, basicamente, que, desde que começou a atuar em defesa do banco no processo administrativo, teria sido ajustado verbalmente que também atuaria no processo judicial. A participação do escritório em ambos os processos teria durado desde a sua alegada primeira intervenção no processo administrativo, em 11/5/1998, até o julgamento deste pela Câmara Superior de Recursos Fiscais - CSRF, em 9/5/2000, e teria prosseguido até a 'data da formalização do importante acórdão do referido julgado e posterior baixa para a repartição de origem', em 25/5/2005. Portanto, a assinatura de termo aditivo ao contrato referente ao processo administrativo, em 12/3/2001, que estendeu o patrocínio do escritório ao processo judicial, teria apenas formalizado uma prestação de serviço que já ocorria, de fato, havia quase três anos.
Para corroborar essas alegações, o recorrente menciona os depoimentos de um advogado do Basa e do principal advogado do próprio escritório prestados à 4ª Vara Criminal de Belém/PA no processo 32575-50.2011.4.01.3900. Informa, outrossim, que anexou aos autos CD contendo 'áudios de depoimentos colhidos' nesses mesmos autos (peça 291, p. 33) .
Conforme transcrição reproduzida na peça recursal, o primeiro depoente se limita a afirmar que, em data indefinida, em resposta a consulta da Gerência Jurídica do Basa, atestou a competência técnica do advogado Dícler, tendo em vista sua possível contratação para atuar na esfera judicial, além da administrativa, para a qual já havia sido contratado (peça 291, p. 5-7) . O segundo depoente relata como teria sido a prestação de serviços informal de sua parte para o Basa no processo judicial considerado (peça 291, p. 9-13) .
Ora, o primeiro depoimento trata apenas da contratação para o processo judicial, sem nada afirmar sobre a efetiva prestação dos respectivos serviços. O segundo não passa de declaração particular do próprio beneficiário do pagamento contestado, interessado em sua validação. Assim, padece das limitações desse tipo de evidência, que 'prova a ciência, mas não o fato em si, incumbindo o ônus de prová-lo ao interessado em sua veracidade' (CPC, art. 408, parágrafo único) . Portanto, seriam necessárias provas objetivas para que se considerasse verídico o relato do contratado.
Nesse intuito, o recorrente faz referência a: correspondência enviada ao Basa, requerendo cópia integral do processo de mandado de segurança; memorial que teria sido apresentado perante o TRF1 em sede de remessa ex offício, acerca desse mesmo mandamus; e correspondência interna do escritório, todos datados de 1998. Entretanto, não anexou aos autos nenhum desses documentos, de modo que não fica comprovada sua efetiva existência.
Mesmo que o tivesse feito, trata-se de amostra extremamente restrita, pois a questão judicial envolvendo o Basa e a Receita Federal/Fazenda Nacional perdurou, no mínimo, desde o ajuizamento de mandado de segurança pelo Basa, em 20/3/1995, até o trânsito em julgado do agravo de instrumento interposto perante o STF, em 22/6/2001, como visto acima. Sendo essa a última movimentação processual referida nos autos, não se sabe a que evento o recorrente se refere quando menciona a data de 25/5/2005 como a de término de sua atuação. Nessa data, não houve nenhum registro nos processos referidos nos autos (SRF, MS/JFPA, REOMS/TRF1 e AI/STF) , conforme os sistemas de controle processual dos respectivos órgãos.
A correspondência enviada ao Basa seria apenas um pedido de informação, que não evidencia atuação alguma. O memorial até evidenciaria alguma atuação, mas não foi produzida nenhuma prova de sua efetiva entrega à autoridade judicial. A suposta correspondência do escritório também não tem nenhuma força probatória, pois não se menciona seu conteúdo, e padece de reduzida credibilidade, por ser produzida pelos próprios interessados e não fornecer, portanto, corroboração independente dos fatos alegados.
Por conseguinte, permanece válida a conclusão da Secex/PA registrada no relatório do acórdão recorrido (peça 277, p. 12) , a respeito desses mesmos argumentos, que já haviam sido apresentados anteriormente nas alegações de defesa do escritório recorrente (peça 74) :
73.	Os argumentos de que houve acompanhamento e atuação 'extraoficial' no andamento do processo não estão devidamente comprovados (não houve juntada de peças que comprovem as afirmações do escritório defendente) e, ainda que determinados atos processuais tivessem de fato sido realizados, não havia outorga de poderes para que o escritório de advocacia, demandado nestes autos, os realizasse e também não existia contrato formalizado com o referido escritório de advocacia para atuação no processo judicial.
Ademais, não procede a alegação de que a 'perfeita gestão' do processo administrativo pelo escritório recorrente teria evitado a consolidação, nesse âmbito, de vultoso débito em desfavor do Basa, tendo em vista que esse processo não chegou a ser concluído, devido à proposição da ação judicial.
Em suma, além do banco não ter sido vencedor no processo administrativo, o escritório recorrente não consegue comprovar que tenha colaborado em qualquer medida, por mínima que seja, para o êxito no processo judicial, que se conclui, então, ter sido devido unicamente à atuação dos próprios advogados do banco. Assim, não faz jus ao pagamento de qualquer verba ad exitum e deve ressarcir o erário do prejuízo decorrente do recebimento indevido de valor a esse título.
Alegações de Eduardo Sérgio Araújo (peça 320, p. 4-12) :
O acórdão proferido em sede de embargos de declaração opostos pelo recorrente responsabilizou os diretores do Basa, apesar de entender que o parecer emitido pelo consultor jurídico era vinculante e os induziu a erro.
O recorrente limitou-se a participar das reuniões da Diretoria Executiva do Basa, que simplesmente aprovaram os pronunciamentos técnicos dos órgãos responsáveis pela análise da questão, tanto no que concerne à necessidade da celebração do termo aditivo, quanto ao pagamento ao escritório de advocacia Dícler por sua atuação no processo judicial.
A aprovação da assinatura do termo aditivo que ampliou a atuação do escritório de advocacia Dícler para também passar a atuar no mandado de segurança foi precedida de parecer favorável da gerência.
O Parecer 2001/2, elaborado pelo advogado Luiz Paulo Álvares e outros, ratificou a necessidade de contratação de profissional com escritório em Brasília/DF, de reconhecida competência e conhecimento, para atuação junto ao STF.
Houve ainda manifestação do comitê de licitação, que aprovou o referido parecer.
Caso a diretoria executiva não tivesse acatado os pareceres técnicos e jurídicos emitidos e a decisão do STF tivesse sido desfavorável ao banco, certamente o defendente estaria sendo processado por sua hipotética omissão.
É importante destacar que o recorrente não tem formação jurídica, sendo economista.
Ressalte-se, ainda, que não há nos autos qualquer prova de que a diretoria executiva sabia que o processo judicial em comento já estava em sua fase final, que havia grandes chances de êxito do Basa e que, por isso, seria desnecessária a atuação do escritório Dícler.
Quanto ao pagamento realizado ao referido escritório, a decisão pela negociação ocorreu com base no Parecer 2002/34, emitido pela gerência jurídica.
Logo, as duas decisões tomadas nas reuniões da diretoria executiva, relativas à alteração do contrato firmado com o escritório de advocacia e, depois, à negociação do pagamento de seus honorários, tiveram como fundamento os pareceres técnicos emitidos pelos departamentos responsáveis pela análise da questão.
Tendo em vista que o próprio acórdão considerou que a diretoria foi levada a erro pelo parecer emitido pelo gerente jurídico, a boa-fé dos então diretores fica configurada.
A comprovação da ocorrência de má-fé e de locupletamento do gestor é requisito indispensável para a condenação a ressarcimento do erário, conforme pacífico entendimento jurisprudencial.[footnoteRef:12] [12:  STJ - REsp 1190740/MG, relatora Ministra Eliana Calmon, 2ª Turma, DJe 12/8/2010; TJ-MG - AC 10386110011601001, relator Belizário de Lacerda, 7ª Câmara Cível, Publicação 17/3/2015; TRF-1 - AC 200932010003095/AM, relator Catão Alves, 3ª Turma, e-DJF1 20/9/2013; TCU - Acórdão 949/2010-TCU-Plenário, Revisor Benjamin Zymler, e 1001/2015 - 2ª Câmara, relator André de Carvalho.] 
Análise:
Já se demonstrou acima que o Parecer Cojur 2002/34, que serviu de base para que a Diretoria Executiva do Basa efetuasse o pagamento impugnado, não tinha caráter vinculante, por falta de dispositivo legal ou normativo assim o caracterizasse, e que, embora contraditório, continha elementos suficientes para subsidiar a decisão correta.
Ao contrário do que afirma o recorrente, o voto condutor do Acórdão 4075/2015-TCU-Primeira Câmara, proferido em sede de embargos de declaração, vai ao encontro dessa conclusão, ao afirmar textualmente, conforme reproduzido na própria peça recursal, que 'a deliberação [embargada] foi clara no sentido do caráter não vinculante do parecer jurídico em epígrafe' (peça 320, p. 4-5) .
Quanto à alegada observância pelo recorrente de orientações das áreas técnicas do banco, este Tribunal possui entendimento firmado no sentido de que a responsabilidade do gestor não é afastada nesse caso (e.g., Acórdão 2540/2009-TCU-Primeira Câmara, relator Walton Alencar Rodrigues, 2753/2008-TCU-2ª Câmara, relator Ubiratan Aguiar, e 1801/2007-TCU-Plenário, relator Raimundo Carreiro) . O fato de ter agido com respaldo em pareceres técnicos e/ou jurídicos não tem força para impor ao administrador a prática de um ato manifestamente irregular, uma vez que a ele cabe, em última instância, decidir sobre a conveniência e oportunidade de praticar atos administrativos.
Em regra, pareceres técnicos e/ou jurídicos não vinculam o gestor, o qual tem obrigação de analisar a correção do seu conteúdo. Assim, a existência de parecer não o exime de responsabilidade, a qual é aferida levando em consideração a legalidade, a legitimidade e a economicidade dos atos relacionados com a gestão de recursos públicos no âmbito da fiscalização contábil, financeira, orçamentária, operacional e patrimonial da Administração Pública Federal, exercida pelo Congresso Nacional com o auxílio deste Tribunal, ex vi do art. 70, caput, e 71, inciso II, da Constituição Federal.
Nesse sentido, por exemplo, os seguintes enunciados da jurisprudência selecionada desta Corte:
Pareceres técnicos e jurídicos não vinculam o administrador público, uma vez que apenas contribuem para o processo decisório. O fato de ter agido com respaldo em pareceres não afasta a responsabilidade do gestor por ato ou omissão irregular.
Acórdão 341/2015-TCU-Plenário, relator Raimundo Carreiro.
O fato de ter agido com respaldo em pareceres técnicos ou jurídicos não exime o gestor de ser responsabilizado pela prática de ato irregular, uma vez que a ele cabe, em última instância, tanto decidir sobre a conveniência e oportunidade de efetivar o procedimento administrativo, principalmente aqueles concernentes a contratações que vão gerar pagamentos, quanto atuar como o fiscal dos atos dos seus subordinados.
Acórdão 1984/2014-TCU-Plenário, relator José Mucio Monteiro.
Os pareceres técnicos e jurídicos não são vinculantes ao gestor, o que não significa ausência de responsabilidade daqueles que os firmam. Tem o administrador obrigação de examinar a correção dos pareceres, até mesmo para corrigir eventuais disfunções na administração.
Acórdão 723/2005-TCU-Plenário, relator Ubiratan Aguiar.
É interessante destacar que a opinião favorável da Cojur à ampliação do objeto do contrato advocatício, formulada por meio do Parecer 2001/2, foi revista pelo Parecer 2002/34, que a considerou desnecessária, como visto acima. De qualquer forma, não foi por celebrar aditivo contratual que o recorrente e outros responsáveis foram condenados, mas sim, como deixam claro os ofícios citatórios (e.g., peça 39) , por:
 (...) Prejuízos causados ao Banco da Amazônia S/A-BASA, em decorrência do pagamento irregular, em 1/7/2002, de honorários advocatícios no valor de R$ 2.743.311,22 (...) à empresa Dicler de Assunção - Advogados e Consultores Associados (...) , uma vez que 'não houve a implementação da condição imposta pelo instrumento contratual para o pagamento a título de 'cláusula de êxito definitivo', qual seja, decorrer o resultado favorável ao Banco da Amazônia S/A, no Mandado de Segurança 95.000.1389-4, de esforço do contratado' (...) .
Portanto, o recorrente não incorreu em irregularidade por atender ao Parecer 2001/2 da Cojur, que apenas anuiu à extensão do contrato advocatício, mas sim ao próprio Parecer 2002/34, que, contraditoriamente, acolheu a alternativa de pagamento parcial ao contratado, a despeito de atestar a impossibilidade de prestação de qualquer serviço. O primeiro ato integrou a cadeia causal da irregularidade como causa necessária, é verdade, mas não suficiente, papel que coube ao segundo.
A alegação de inexistência nos autos de prova de que o fato de que o aditamento do contrato com o escritório Dícler era desnecessário tenha chegado ao conhecimento da diretoria executiva já foi tratada acima, tendo-se destacado que o Parecer Cojur 2002/34 formula expressamente essa afirmativa, por não haver possibilidade de prestação de qualquer serviço adicional pelo escritório contratado, a não ser a apresentação de memoriais, tendo em vista que o último recurso disponível para a União não tinha nenhuma possibilidade de ser conhecido. Como é inequívoco que a diretoria executiva baseou sua decisão de pagamento no referido parecer, não se sustenta a alegação de desconhecimento sustentada pelo recorrente.
O referido parecer, aliás, não era complexo, de modo que não era preciso ter formação jurídica para compreendê-lo.
O recorrente, em seguida, apresenta precedentes jurisprudenciais do STJ, do TJ/MG, do TRF1 e do TCU (peça 320, p. 9-12) que, a seu ver, postulam a necessidade de comprovação de má-fé e de locupletamento do gestor para sua condenação pelo TCU a ressarcir dano causado ao erário. No entanto, todos os precedentes judiciais citados apontam essa necessidade para a caracterização da improbidade administrativa. E esta Corte, nos termos de sua jurisprudência selecionada, entende que:
O julgamento pela irregularidade das contas do responsável, com a consequente condenação para que ele promova o ressarcimento do dano ao erário, independe de ter havido ou não prática de ato de improbidade administrativa ou auferimento de vantagem pessoal em decorrência da gestão de recursos públicos.
Acórdão 10853/2018-TCU-Primeira Câmara, relator Bruno Dantas.
Não há amparo legal para condicionar o julgamento pela irregularidade de contas à ocorrência de ato de improbidade administrativa.
Acórdão 1881/2014-TCU-Segunda Câmara, relator José Jorge.
E ainda, como esclarece o STJ, em outro precedente da sua jurisprudência:
 (...) 
2. Não se pode confundir improbidade com simples ilegalidade. A improbidade é ilegalidade tipificada e qualificada pelo elemento subjetivo da conduta do agente. Por isso mesmo, a jurisprudência do STJ considera indispensável, para a caracterização de improbidade, que a conduta do agente seja dolosa, para a tipificação das condutas descritas nos artigos 9º e 11 da Lei 8.429/92, ou pelo menos eivada de culpa grave, nas do artigo 10.
 (...) 
AIA 30/AM, relator Teori Albino Zavascki, Corte Especial, julgado em 21/9/2011.
Então, para a caracterização da improbidade administrativa, exige-se dolo, nas hipóteses do art. 9º (enriquecimento ilícito) e 11 (atentado aos princípios da administração pública) da Lei 8.429/1992, e, pelo menos, culpa grave, na do art. 10 (lesão ao erário) .
Como nos processos do TCU não se apura a prática de ato de improbidade administrativa, a imputação de débito e da sanção proporcional do art. 57 demanda apenas a comprovação da culpa em sentido amplo (lato sensu) , que abrange tanto o dolo quanto a culpa em sentido estrito (stricto sensu) , que traduz descuido no agir, descumprimento de dever, seja pela negligência, pela imprudência ou pela imperícia. Nesse sentido, por exemplo, os Acórdãos 1905/2004, relator Benjamin Zymler, 3186/2008, relator Raimundo Carreiro, e 3870/2011, idem, todos da 2ª Câmara.
Portanto, a exigência de dolo ou locupletamento. aplicável à improbidade administrativa, não se estende à imposição de ressarcimento ao erário pelo TCU, que demanda apenas a culpa.
Quanto aos precedentes do TCU mencionados pelo recorrente, o trecho do voto do ministro revisor do Acórdão 949/2010-TCU-Plenário, Benjamin Zymler, trazido aos autos (peça 320, p. 11) não aponta a necessidade de dolo para a imputação de débito. Pelo contrário, declara justamente que, diante da inexistência nos autos de indícios de locupletamento ou de dolo dos agentes, impunha-se perquirir a existência de culpa.
O recorrente também transcreve trecho do relatório do Acórdão 1001/2015-TCU-Segunda Câmara, em que a Secex/PI aponta a necessidade de se evidenciar benefício ou locupletamento por parte do gestor federal para a imputação de débito. No entanto, o entendimento da Secex/PI não foi acolhido pelo Ministro Relator André de Carvalho, conforme se verifica no voto condutor daquela deliberação:
No âmbito do TCU, a Secex/PI, após a análise dos autos, propôs ao Tribunal, em pareceres uniformes, dar ciência apenas da deliberação e arquivar a presente tomada de contas especial (...) .
Para tanto, em síntese, a Secex/PI aduziu que: i) o débito apurado não poderia ser imputado aos responsáveis arrolados nos autos, porque eles não teriam se beneficiado nem se locupletado com os recursos impugnados; (...) .
Embora por fundamentos diversos, o MPTCU concordou, em essência, com a proposta de encaminhamento formulada pela Secex/PI (...) .
Tenho por pertinente, em essência, o exame empreendido pelo Ministério Público, de forma que acolho os pareceres do Parquet especial, como razões de decidir.
Com efeito, os elementos constantes dos autos, obtidos a partir do cruzamento dos dados extraídos do parecer financeiro emitido pela Sudene que analisou as prestações de contas parciais relativas às três parcelas dos recursos federais repassados com a conclusão obtida no parecer de vistoria in loco realizada pela entidade, indicam que os recursos federais transferidos ao estado do Piauí foram efetivamente repassados às comissões municipais e empregados no pagamento aos trabalhadores alistados nas frentes de trabalho, afastando o débito referente à glosa integral dos recursos repassados (R$ 31.039.840,00) .
Quanto ao outro débito apontado pela Sudene, (...) fica descaracterizado o débito apontado nestes autos decorrente da não devolução do saldo de rendimentos financeiros do Convênio nº 29/1998, sendo importante ressaltar que o eventual recolhimento a menor do rendimento conjunto dos Convênios nos 1/1998, 29/1998 e 3/1999 já está sendo apreciado no bojo do TC Processo 006.862/2014-4.
Totalmente improcedente, pois, o argumento do recorrente acerca da necessidade de comprovação de má-fé e de locupletamento do gestor para a imputação de débito pelo TCU.
Alegações de Deusdedith Brasil (peça 324, p. 14-25) :
O recorrente jamais solicitou/autorizou/requereu a realização de pagamento.
De acordo com a jurisprudência do STF, 'Salvo demonstração de culpa ou erro grosseiro, submetida às instâncias administrativo-disciplinares ou jurisdicionais próprias, não cabe a responsabilização do advogado público pelo conteúdo de seu parecer de natureza meramente opinativa'.[footnoteRef:13] [13:  MS 24.631/DF, relator Ministro Joaquim Barbosa, Tribunal Pleno, DJ 1/2/2008. No mesmo sentido, MS 24073/DF, relator Ministro Carlos Velloso, Tribunal Pleno, DJ 31/10/2003, e decisão monocrática no MS 30892/DF, relator Luiz Fux, 1ª Turma, DJe 22/5/2014.] 
Decisão do TRF1 em agravo de instrumento[footnoteRef:14] foi ao encontro de sentença de primeiro grau proferida em ação civil pública. [14:  AI 2007.01.00.041317-4/PA.] 
Quando fez providenciar o pagamento, o recorrente deixou claro que o fazia por ordem da presidente do banco.
Em 23/5/2002, na 3.182ª Reunião, a diretoria do Basa autorizou a negociação com o escritório Dícler para pagamento de honorários, sem qualquer participação do recorrente.
Análise:
Sobre a possibilidade de responsabilização do autor de parecer jurídico em processo de contas, remetemos ao tópico específico referente a essa matéria, acima, em que foi examinada em detalhes.
Acerca da deliberação da Justiça Federal favorável ao recorrente em sede de ação de improbidade administrativa (peça 324, p. 27-67) , confirmada pelo TRF1, além das considerações já formuladas acima no tópico sobre a coisa julgada, não é demais reiterar as seguintes considerações do voto condutor do acórdão recorrido (peça 276, p. 2-3) :
14.	(...) Em que pese se tenha confirmado que, em sede de sentença proferida no processo de improbidade administrativa mencionado, o responsável tenha sido excluído do polo passivo da ação, sabe-se, em regra, que tal fato não interfere automaticamente no processo em curso no TCU.
15.	É que a sentença proferida pelo juízo cível, sob qualquer fundamento, não vincula a decisão administrativa proferida pelo TCU, em razão do princípio da independência das instâncias. A exceção à incomunicabilidade de instâncias ocorreria apenas em caso de sentença absolutória no juízo criminal fundada no reconhecimento da inexistência material do fato ou na negativa de autoria, a qual tem habilidade para impedir a responsabilização civil e administrativa do agente perante o TCU (v.g. Acórdão 131/2017-TCU-Plenário, relator Ministro Walton Alencar Rodrigues) .
16.	Destaco ainda que, na ação civil pública, confronta-se a conduta do agente com a tipificação prevista na Lei 8.429/1992, enquanto que na TCE busca-se resguardar e reparar o erário diante de atos ilegais lesivos aos cofres públicos, situação em que compete a este Tribunal 'julgar as contas dos administradores e demais responsáveis por dinheiros, bens e valores públicos da administração direta e indireta, incluídas as fundações e sociedades instituídas e mantidas pelo Poder Público federal, e as contas daqueles que derem causa a perda, extravio ou outra irregularidade de que resulte prejuízo ao erário público' (CF/88, art. 71, inc. II) .
Não é exata a afirmativa do recorrente de que não teve participação alguma na realização do pagamento contestado nos presentes autos. Como apontado pelo MP/TCU (peça 88, p. 4) , o recorrente, como Consultor Jurídico do Basa, além de autor do Parecer 2002/34, também assinou a solicitação e a autorização do pagamento irregular, concorrendo diretamente, assim, para a consumação do dano.
A teor do disposto no Acórdão 288/2011-TCU-Segunda Câmara, relator Raimundo Carreiro, 'é responsável solidário pelos danos causados ao erário todo aquele que contribui para a consecução destes danos', ou seja, o ônus de indenizar o erário recai sobre todo e qualquer agente que integre a cadeia causal que culminou com o dano, conforme previsto no artigo 16, § 2º, da Lei 8.443/1992, como foi o caso do recorrente, no que se refere ao pagamento questionado.
Como o recorrente não alega e não há nenhuma indicação nos autos de que os atos de solicitação e autorização por ele praticados fossem desnecessários para a efetivação do pagamento, pouco importam suas declarações sobre ter agido por ordem superior e não ter participado de etapa posterior do processo de pagamento. Desse modo, ainda que não fosse culpado por haver emitido parecer teratológico, que faculta pagamento por serviço não prestado, ainda poderia ser responsabilizado por ter participado diretamente da cadeia causal que culminou com o pagamento.
Alegações do espólio de José Ferreira Virgolino (peça 330, p. 5-6) :
O acórdão atacado não possui consistência fática nem jurídica, além de estar eivado de 'equívocos', tanto nos fatos como na fundamentação, motivo por que se impõe sua reforma.
A pretensão encontra supedâneo no artigo 285, caput, do Regimento Interno, e no art. 75, inciso VII, do CPC.
O recorrente impugna o valor da condenação, por erro material, visto que não foi apresentada planilha de cálculos.
Por fim, adere ao recurso interposto por Assunção e Assunção - Advogados e Consultores Associados, com base no princípio da fungibilidade.
Análise:
A alegação genérica de falhas no acórdão recorrido não é suficiente para motivar sua reforma.
O dispositivo do RI/TCU citado trata do cabimento de recurso de reconsideração em face de decisão definitiva do Tribunal em processo de contas, enquanto o do CPC estabelece a representação em juízo do espólio pelo inventariante. Trata-se de aspectos relativos à admissibilidade do recurso, a respeito da qual já se formulou proposta favorável acima.
O valor original e a data de referência do débito correspondem aos do pagamento indevido informado nos autos, ou seja, R$ 2.743.311,22, em 1/7/2002, sendo desnecessário qualquer cálculo para sua apuração. A planilha de cálculo do valor atualizado pode ser requerida ao Tribunal ou obtida de sistema informatizado disponível ao público no sítio do TCU (opção 'Atualização de débito') .
Não procede, portanto, a alegação de inexistência de planilha de cálculos.
As alegações do recurso ao qual adere o recorrente foram examinadas acima, com proposta de rejeição.
A adequação do valor da multa aplicada.
Alegações de Eduardo Sérgio Araújo (peça 320, p. 13-14) :
O recorrente não se insere em qualquer das hipóteses previstas no art. 268 do Regimento Interno do TCU, de modo que a multa que lhe foi aplicada é inadequada e deve ser tornada sem efeito.
Caso essa Corte entenda pela manutenção da multa, o valor fixado mostra-se exorbitante, o que é defeso pelo ordenamento jurídico pátrio.
Ressalte-se que o acórdão recorrido sequer indica em quais hipóteses do art. 268 do Regimento Interno se enquadraria a situação do recorrente, o que prejudica o exercício do contraditório e da ampla defesa.
Análise:
O recorrente foi multado com base no art. 267, c/c art. 57 da Lei 8.443/1992, proporcionalmente ao débito apurado nos presentes autos, de modo que é totalmente impertinente a alegação acerca da omissão ou incorreção do seu enquadramento nas hipóteses do art. 268 do RI/TCU, que trata da aplicação de multa de valores e fundamentos diversos.
A afirmativa, sem qualquer fundamentação, de que o valor da multa aplicada é exorbitante não passa de uma avaliação subjetiva do recorrente. A mera declaração de inconformidade do recorrente não é motivo suficiente para a alteração desse valor.
CONCLUSÃO
Das análises anteriores, conclui-se que:
não procede a pretensão de invalidar a presente TCE por meio de analogia com o instituto da decadência tributária, que constitui exceção à regra geral de imprescritibilidade que rege as infrações que causam prejuízo ao erário, como as administrativas, conforme disposto no art. 37, § 5º, da Constituição Federal;
é pacífico nesta Corte de Contas o entendimento acerca da imprescritibilidade da pretensão de ressarcimento ao erário, que foi, inclusive, incorporado à sua Súmula 282;
nos processos do TCU, ao contrário das ações de improbidade administrativa, a imputação de débito e das sanções dos arts. 57 e 58 da Lei 8.443/1992 não exige a comprovação de dolo, mas apenas a de culpa em sentido amplo (lato sensu) ;
o TCU continua a adotar pacificamente em seus julgados a jurisprudência acerca da prescrição da pretensão punitiva firmada nos autos de incidente de uniformização de jurisprudência (TC Processo 030.926/2015-7) , por meio do Acórdão 1441/2016-TCU-Plenário (redator Walton Alencar Rodrigues) ;
no caso, não incide a prescrição da pretensão punitiva para a imposição de multa, pois, como os atos impugnados ocorreram em 2002, a contagem do prazo prescricional reiniciou-se em 11/1/2003, com a entrada em vigor do atual Código Civil Brasileiro, e não completou dez anos até a data do ato ordinatório da citação (21/8/2012) ;
a apuração de dano ao erário pelo TCU independe da caracterização de improbidade administrativa e não se vincula ao entendimento adotado em ações judiciais já julgadas sob esse fundamento;
eventual mácula no curso da fase interna, cuja natureza é de mero procedimento, como a suspeição de membro de comissão de sindicância, pode ser sanada na fase externa, cuja natureza de processo faculta à parte todos os direitos inerentes ao devido processo legal, ao contraditório e à ampla defesa;
não há, no sistema processual do TCU, previsão de suspensão do processo em razão do falecimento de responsável, mas apenas a de renovação das citações e notificações a ele anteriormente encaminhadas, de acordo com os critérios estabelecidos na Resolução 170/2004;
no caso, não houve nulidade, pois foram válidas a citação do responsável falecido e a notificação do seu espólio acerca da deliberação recorrida;
tendo em vista que o responsável José Benevenuto Ferreira Virgolino faleceu em 2013, após a apresentação de alegações de defesa, mas muito antes da prolação do acórdão ora recorrido, em 2018, impõe-se o afastamento, de ofício, da multa, no valor de R$ 100.000,00, que lhe foi imputada no item 9.2 do acórdão recorrido;
esta Corte de Contas tem entendimento firmado no sentido de que o parecerista jurídico pode ser responsabilizado solidariamente com os gestores por irregularidades ou prejuízos ao erário, nos casos de erro grosseiro ou atuação culposa, mesmo quando seu parecer for opinativo;
no caso, é claro que o Consultor Jurídico do Basa, ora recorrente, proferiu parecer eivado de erro inescusável, por propor providência diametralmente oposta aos fatos e fundamentos expostos, o que acabou tendo como consequência a consumação pelo Basa de pagamento flagrantemente indevido, causando elevado prejuízo ao erário, pelo qual deve ser responsabilizado;
deu-se a coexistência de dois processos versando sobre possível infração fiscal cometida pelo Basa, sendo um na seara administrativa da Receita Federal e outro no âmbito judicial;
não só o banco não se sagrou vencedor no processo administrativo como, ainda que se considerasse o descumprimento dessa condição suprido pelo êxito no processo judicial, este não decorreu de qualquer esforço do escritório contratado, mas tão somente dos próprios advogados do banco;
portanto, a presidente e os membros da Diretoria Executiva do Basa autorizaram a realização de pagamento inteiramente indevido, causando vultoso prejuízo ao erário, pelo qual foram corretamente responsabilizados, solidariamente, pelo acórdão recorrido;
não há falar em economia devida a desconto sobre percentual de honorários, se nenhuma parcela desses honorários era de fato devida;
não procede a alegação dos recorrentes de que a decisão de pagamento se baseou em 'estudos das áreas técnicas' e de que não chegaram ao conhecimento da diretoria executiva manifestações da Cojur contrárias ao pagamento, pois tiveram acesso ao Parecer Cojur 2002/34, o qual, embora com conclusão dúbia, continha elementos suficientes para subsidiar a decisão de evitar o pagamento irregular;
não há notícia nos autos da existência de qualquer dispositivo legal ou normativo que exigisse o proferimento de parecer da Cojur antes da autorização de pagamento pela Diretoria Executiva do Basa;
assim sendo, o parecer da Cojur não possuía caráter vinculante e oferecia aos gestores do banco uma alternativa que teria evitado a irregularidade cometida, de modo que não serve de escusa para a sua conduta;
mediante os depoimentos e documentos a que faz referência, o escritório recorrente não consegue comprovar que tenha colaborado em qualquer medida, por mínima que seja, para o êxito no processo judicial, que se conclui, então, ter sido devido unicamente à atuação dos próprios advogados do banco;
assim, o escritório recorrente não faz jus ao pagamento de qualquer verba ad exitum e deve ressarcir o erário do prejuízo decorrente do recebimento de valor a esse título;
conforme o entendimento deste Tribunal, o fato de ter agido com respaldo em pareceres técnicos e/ou jurídicos não tem força para impor ao administrador a prática de ato manifestamente irregular, uma vez que a ele cabe, em última instância, decidir sobre a conveniência e oportunidade de praticar atos administrativos;
ainda que o Consultor Jurídico do Basa não fosse culpado por haver emitido parecer teratológico, que faculta pagamento por serviço não prestado, ainda poderia ser responsabilizado por ter assinado a solicitação e a autorização do pagamento irregular, participando assim diretamente da cadeia causal que culminou com esse ato;
os recorrentes foram multados com base no art. 267, c/c art. 57 da Lei 8.443/1992, proporcionalmente ao débito apurado nos presentes autos, de modo que é totalmente impertinente a alegação acerca da omissão ou incorreção do seu enquadramento nas hipóteses do art. 268 do RI/TCU, que trata da aplicação de multa de valores e fundamentos diversos.
Com base nessas conclusões, propõe-se o conhecimento dos recursos interpostos, para que lhes seja denegado provimento. Propõe-se, ainda, o afastamento, de ofício, da multa imposta ao responsável José Benevenuto Ferreira Virgolino no item 9.2 do acórdão recorrido.
PROPOSTA DE ENCAMINHAMENTO
Ante o exposto, submete-se à consideração superior a presente análise dos recursos de reconsideração interpostos por Flora Valladares Coelho, Jorge Nemetala José Filho e Letício de Campos Dantas Filho, Eduardo Sérgio Holanda Araújo, espólio de José Benevenuto Ferreira Virgolino, Deusdedith Freire Brasil e Assunção e Assunção - Advogados e Consultores Associados contra o Acórdão 15656/2018-TCU-Primeira Câmara, propondo-se, com fundamento no art. 32, inciso I, e 33, da Lei 8.443/1992 c/c o art. 285, caput e § 1º, do RI/TCU:
conhecer dos recursos e, no mérito, negar-lhes provimento;
com fundamento no art. 3º, § 2º, da Resolução TCU 178/2005, rever, de ofício, o acórdão recorrido, para tornar insubsistente a multa aplicada no item 9.2 a José Benevenuto Ferreira Virgolino, devido a seu falecimento antes do trânsito em julgado da deliberação;
dar conhecimento aos recorrentes e aos demais interessados da decisão que vier a ser prolatada."

Jorge Amaury Maia Nunes (8577/OAB-DF) e Renato Massao Takahashi (59087/OAB-DF), representando Letício de Campos Dantas Filho; Luiz Augusto dos Santos Porto (6168/OAB-AM), Jacir Scartezini (7323/OAB-SC) e outros, representando Banco da Amazônia S.a.; José Acreano Brasil Júnior (011800/OAB-PA), Maria Isabel Caldas Brasil (7.119/OAB-PA) e outros, representando José Benevenuto Ferreira Virgolino; Alberto Antonio de Albuquerque Campos (5541/OAB-PA), Sabrina do Carmo Oliveira (12.775/OAB-PA) e outros, representando José das Neves Capela; Iracy Pamplona (3393/OAB-PA), Helena Maria Rocha Lobato (4147/OAB-PA) e outros, representando Eduardo Sérgio Holanda Araújo; Janaina Maria Bettes (50503/OAB-PR), Fernando Muniz Santos (22384/OAB-PR) e outros, representando Assunção e Assunção - Advogados e Consultores Associados; Jorge Amaury Maia Nunes (8577/OAB-DF), representando Flora Valladares Coelho; Faylla Maialle Evangelista Guimarães (17.798/OAB-PA), Roberta Fonseca Brasil (169.845-B/OAB-SP) e outros, representando Deusdedith Freire Brasil; Lenda Tariana Dib Faria Neves (48424/OAB-DF) e Jorge Amaury Maia Nunes (8577/OAB-DF), representando Jorge Nemetala José Filho.

Procurador Sergio Ricardo Costa Caribé.

TOMADA DE CONTAS ESPECIAL. PAGAMENTO INDEVIDO DE HONORÁRIOS ADVOCATÍCIOS. CLÁUSULA DE ÊXITO DEFINITIVO. AUSÊNCIA DE ESFORÇO DO CONTRATADO. JULGAMENTO PELA IRREGULARIDADE DAS CONTAS. DÉBITO. MULTA. EMBARGOS DE DECLARAÇÃO. CONHECIMENTO. NÃO PROVIMENTO. RECURSOS DE RECONSIDERAÇÃO. CONHECIMENTO. NULIDADE DA DECISÃO RECORRIDA. NOVO JULGAMENTO. IRREGULARIDADE DAS CONTAS. DÉBITO. MULTA. RECURSOS DE RECONSIDERAÇÃO. ARGUMENTOS INCAPAZES DE INFIRMAR OS FUNDAMENTOS DAS CONDENAÇÕES. PROVIMENTO PARCIAL PARA EXCLUSÃO DE MULTA APLICADA A GESTOR QUE VEIO A ÓBITO APÓS CITAÇÃO E APRESENTAÇÃO DE DEFESA. NÃO PROVIMENTO AOS DEMAIS RECURSOS. CIÊNCIA AOS INTERESSADOS.

TOMADA DE CONTAS ESPECIAL (TCE)

Secretaria de Recursos (Serur).

Cuida-se dos recursos de reconsideração interpostos por Flora Valladares Coelho, Jorge Nemetala José Filho e Letício de Campos Dantas Filho (peça 280) ; Eduardo Sérgio Holanda Araújo (peça 320) ; espólio de José Benevenuto Ferreira Virgolino (peças 330 e 336) ; Deusdedith Freire Brasil (peça 324) ; e Assunção e Assunção - Advogados e Consultores Associados (peça 291) . 
Os recursos contestam o Acórdão 15656/2018-TCU-Primeira Câmara, que julgou irregulares as contas especiais de sete gestores do Banco do Banco da Amazônia S.A. e de Dícler de Assunção - Advogados e Consultores Associados e lhes imputou débito e multa, em razão do pagamento de R$ 2.743.311,22 ao referido escritório de advocacia, a despeito do não implemento de condição de pagamento imposta pelo instrumento contratual.
A seguir, apresento as principais linhas de argumentação desenvolvidas pelos recorrentes:
1.	Assunção e Assunção - Advogados e Consultores Associados, nova denominação de Dícler de Assunção - Advogados e Consultores Associados (peça 291) :
1.1.	O direito do Basa de rever o pagamento ao escritório decaiu antes mesmo do início dos trabalhos da comissão de sindicância que deu ensejo à presente TCE;
1.2.	A pretensão sancionadora do Tribunal está prescrita, já que, no MS 32201, o Supremo Tribunal Federal (STF) reconheceu prazo prescricional de cinco anos;
1.3. 	Só se pode falar em imprescritibilidade no caso de ação de ressarcimento fundada na prática comprovada de ato doloso tipificado na Lei de Improbidade Administrativa;
1.4. 	O escritório Dícler de Assunção foi contratado para resolver as questões relativas à autuação do Basa pela Receita Federal, tratadas nas esferas judicial e administrativa;
1.5. 	Ao formalizar contrato para atuação no processo administrativo, o Basa prometeu que, assim que possível, de acordo com a política interna do Banco, formalizaria contrato para atuação na esfera judicial, o que somente veio a ocorrer em 12/3/2001;
1.6. 	Por solicitação do Basa, o acompanhamento judicial sempre ocorreu, ainda que discreta e informalmente, a partir do início dos trabalhos no processo administrativo, por volta de 30/4/1998, como comprova correspondência datada de 24/9/1998, por meio da qual o escritório solicitou ao Basa o envio do inteiro teor do processo judicial, para que pudesse completar as análises e fornecer elementos para subsidiar informalmente o julgamento do feito;
1.7. 	O memorial/memorando que elaborou para o julgamento do REOMS 96.01.21293-0, no MS 95.001389-4/PA, e os esforços que empenhou junto à assessoria do Juízo de primeiro grau resultaram no desprovimento do recurso, em 30/9/1998;
1.8. 	Resistiu à ideia de ser contratado somente para o processo administrativo porque a propositura de ação para discussão judicial da Dívida Ativa da Fazenda Pública importava em renúncia ao poder de recorrer na esfera administrativa;
1.9. 	Houve implementação da cláusula de êxito definitivo, a amparar o pagamento dos honorários, na medida em que os trabalhos do escritório e do seu principal advogado, que é expert no assunto, foram indispensáveis para o sucesso na demanda;
1.10. 	A atuação do escritório no processo administrativo evitou a consolidação de débito de quase R$ 50 milhões e, por evitar constrangimento com eventuais ações de cobrança, foi decisiva para a vitória na via judicial; e
1.11. 	Ainda que até 12/3/2001 não tenha sido formalizado contrato para atuação no processo judicial, o escritório despendeu enorme trabalho e cuidado, de sorte que o débito imposto pelo TCU representa enriquecimento ilícito/sem causa da Administração.
2.	Deusdedith Freire Brasil, gerente jurídico (peça 324) :
2.1.	Sentença transitada em julgado proferida no âmbito de ação de improbidade administrativa reformou a decisão administrativa do TCU, afirmou que ele não praticou ato vinculante, afastou qualquer ato ilegal e produziu efeitos erga omnes;
2.2.	Emitiu parecer consultivo e opinativo, sem caráter vinculante, que não gera responsabilização;
2.3.	A reunião da diretoria executiva que autorizou a negociação de pagamento de honorários com o escritório Dícler não teve sua a participação;
2.4.	Sequer caberia instauração de TCE contra ele, já que: não era ordenador de despesa; não era administrador; não tinha contas a serem aprovadas; não deferiu, requereu, autorizou nem ordenou pagamento; não arrecadava valores nem administrava bens, dinheiros ou valores públicos; e não participou da decisão de negociar com o escritório nem da negociação;
2.5.	O inquérito que deu origem à TCE é nulo, na medida em que o Presidente da Comissão de Inquérito Administrativo, por estar litigando judicial ou administrativamente com ele, estava impedido legalmente de participar do inquérito;
2.6.	Não cabe aduzir ausência de desfecho nem de comprovação de êxito, vez que o contrato com o escritório foi estendido para a via judicial, onde o Banco obteve desfecho favorável; e
2.7.	Ao providenciar o pagamento ao escritório, deixou claro que o fazia por ordem do presidente do Banco.
3.	Espólio de José Benevenuto Ferreira Virgolino, integrante da diretoria executiva (peças 330 e 336) :
3.1. 	O processo deve ser suspenso a partir do falecimento de José Ferreira Virgolino, em 7/11/2013, até a notificação do inventariante, e anulados os atos processuais subsequentes;
3.2. 	O acordão "não possui consistência fática nem jurídica, além de estar eivado de 'equívocos' tanto nos fatos como na fundamentação"; e
3.3. 	Impugna "o valor da condenação, por erro material de números, sem apresentar a planilha de cálculos".
4.	Eduardo Sérgio Holanda Araújo, integrante da diretoria executiva (peça 320) :
4.1.	Limitou-se a participar das reuniões da diretoria executiva, que aprovaram pronunciamentos técnicos emitidos por órgãos responsáveis por realizar análise aprofundada, entre os quais se incluíam os pareceres da gerência jurídica, que o TCU considerou que tinham conteúdo vinculante e induziram a erro os administradores;
4.2.	A Presidente do Basa manifestou-se pela negociação com o escritório, em vez da recusa de pagamento, e encaminhou a questão ao colegiado, que, com base no parecer da gerência jurídica, decidiu pela negociação;
4.3.	Não há provas de que diretoria executiva sabia ou tenha sido cientificada de que o processo judicial estava em fase final nem de que eram grandes as chances de êxito; pelo contrário, os pareceres levados ao conhecimento da diretoria opinavam pela necessidade de ampliação do objeto da contratação para atuação no processo judicial;
4.4.	Por não ter formação jurídica, não poderia ter chegado à conclusão de que a celebração do aditivo era desnecessária;
4.5.	As circunstâncias demonstram ausência dos seguintes requisitos para condenação ao ressarcimento ao Erário: dolo, má-fé, desonestidade e locupletamento; e
4.6.	A multa aplicada é exorbitante e o acórdão recorrido sequer indica em quais das hipóteses do art. 268 do RITCU se enquadraria o recorrente, em prejuízo ao contraditório e ampla defesa.
5.	Flora Valladares Coelho, Presidente do Basa, e Jorge Nemetala José Filho e Letício de Campos Dantas Filho, integrantes da diretoria executiva (peça 280) :
5.1.	Passados mais de cinco anos da negociação autorizada em maio de 2002, a pretensão de imposição da multa prescreveu; 
5.2. Conforme a nota da Gejur à Diretoria Comercial, de 15/1/2001, o parecer Cojur 2001/002, de 22/1/2001, e o despacho do comitê permanente de licitação, de 25/1/2001: (i) o processo administrativo estava prejudicado em função do judicial; (ii) era necessário profissional com escritório sediado em Brasília, de reconhecida competência e conhecimento da atividade advocatícia junto ao STF; (iii) a cláusula primeira do contrato original já previa a extensão pretendida;
5.3. Ainda que não subordinada ao parecer Gejur 2002/034, de 22/5/2002, que recomendou acordo para pagar a metade do valor, natural que a diretoria executiva decidisse com base nas recomendações do jurídico, a quem competia se debruçar com profundidade sobre as questões;
5.4.	A atuação do escritório foi muito mais abrangente do que apresentação de memoriais, atuação junto ao gabinete do Ministro-Relator do processo, protocolo de petição de juntada de substabelecimento e requerimento de publicação, e aconteceu muito antes da formalização do termo aditivo;
5.5.	Por não ser possível afirmar que o êxito no mandado de segurança se deu inteiramente por esforço do escritório, a Diretoria entendeu, na linha defendida pela Gejur, que era devida a negociação de parte dos honorários, para pagamento proporcional ao trabalho desenvolvido;
5.6.	O desenrolar do processo administrativo e do mandamus sempre estiveram conectados, o que acarretou envolvimento da banca de advogados Dícler com o processo judicial;
5.7.	Não é possível comprovar a atuação do escritório nos moldes pretendidos pelo TCU, na medida em que memorial e despacho pessoal com magistrados não são acostados aos autos;
5.8.	O valor dos honorários pactuado, de 0,75%, a título de pro labore, e de 10%, a título de ad exitum, estava condizente com os usualmente cobrados e, mesmo assim, a banca concordou reduzir o segundo para 5,5%; 
5.9.	Os pareceres contrários ao pagamento dos honorários contratados (comunicações internas da Cojur) e as comunicações entre o escritório e a Cojur, com envio de relatórios de atuação, jamais chegaram ao conhecimento da diretoria executiva; 
5.10.	Foi-lhes encaminhado o parecer Gejur 2002/034, que alegava que a ampliação do contrato era desnecessária, contraditoriamente ao anteriormente afirmado no parecer Cojur 2001/002, sendo que a referida ampliação já havia sido formalizada por meio de aditivo contratual, restando, portanto, analisar objetivamente o pagamento de honorários de êxito; 
5.11.	Tendo em vista a informação de início da negociação para redução de honorários e que o processo judicial havia obtido êxito, a diretoria executiva considerou que não havia motivo para rompimento do contrato celebrado 1998;
5.12.	O parecer da gerência jurídica induziu a diretoria executiva a erro;
5.13.	Diante do enorme quantitativo de operações a serem aprovados diariamente pela diretoria executiva, envolvendo montantes maiores, quanto a diretoria executiva acolhe recomendação dos setores técnicos não há como presumir que houve conduta desidiosa ou má-fé; e
5.14.	A autorização para negociação foi benéfica à instituição e resultou em economia de mais de R$ 2.500.000,00.
Após examinar os argumentos apresentados, a Serur propôs conhecimento e negativa de provimento aos apelos recursais (peças 364 e 365) . A proposição obteve anuência do Ministério Público/TCU (peça 366) .
Apresento, a seguir, os fatos mais relevantes consignados nestes autos.
II
Nas demonstrações financeiras de 1993, o Basa compensou, integralmente e de uma única vez, o saldo devedor registrado nas contas de resultado, referente à diferença entre as variações do Índice de Preço ao Consumidor (IPC) e do Bônus do Tesouro Nacional Fiscal (BTNF) , utilizados como fatores de correção monetária do balanço do exercício de 1990.
Antevendo que a objeção da Receita Federal, em 20/3/1995, o Basa, por intermédio de sua área jurídica, impetrou o mandado de segurança preventivo 95.00.01389-4, perante a Justiça Federal de Belém/PA.
Não obstante isso, em 5/7/1995, a Secretaria da Receita Federal lavrou auto de infração e notificou o Banco para que recolhesse R$ 30.004.475,53 aos cofres da União, ou impugnasse o recolhimento, o que deu origem ao Processo Administrativo Fiscal (PAF) 10280-003.617/95-11.
Por intermédio de suas áreas contábil e jurídica, o Banco apresentou sucessivos recursos administrativos à Receita Federal, todos improvidos sob o fundamento de que a propositura de ação judicial pelo contribuinte importava na renúncia ao poder de recorrer na esfera administrativa e na desistência do recurso eventualmente interposto, a teor do que dispunha o art. 38, parágrafo único, da Lei 6.830/1980.
Restando o Recurso Especial de Divergência, último na esfera administrativa, sob a ameaça de inscrição do débito na Dívida Ativa da União, o Banco decidiu contratar, por dispensa emergencial de licitação, o escritório Dícler de Assunção - Advogados e Consultores Associados.
O contrato foi celebrado em 20/5/1998, com vigência de 180 dias (peça 2, p. 48-54) , e estabelecia que o objeto da contratação era a prestação de serviços advocatícios para a defesa do Banco no PAF 10280-003.617/95-11 " (...) incluindo todas as providências de ordem administrativa ou judicial (nessa última hipótese, apenas com autorização prévia e por escrito a Instituição) , que se fizerem necessárias para a fiel e eficiente consecução do objeto principal do contrato (...) ."  (peça 2, p. 48 - destaque acrescido) .
A cláusula oitava determinava pagamento de honorários advocatícios nos seguintes percentuais:
a) 0,75% sobre o valor integral dos débitos em discussão, à época R$30.004.475,53, a título de pró-labore, correspondentes a R$ 225.033,57, que foram pagos imediatamente (peça 2, p. 50) ; e
b) 10% sobre o valor que o Banco "deixar de pagar neste procedimento administrativo", como cláusula de êxito definitivo (peça 2, p. 51) .
Oportuno destacar que o contrato firmado estabelecia que o pagamento ad exitum somente seria devido na hipótese de " (...) o desfecho final e irrecorrível acontecer no prazo de validade deste instrumento contratual e, especialmente, que a vitória decorra de esforço do CONTRATADO no procedimento ou processo que estiver patrocinando, não prevalecendo para efeitos deste pagamento, se o êxito for obtido através de outra medida anteriormente patrocinada por terceiros, inclusive por advogados contratados ou empregados do CONTRATANTE" (destaque acrescido) .
Antes mesmo da formalização do instrumento contratual, em 11/5/1998, premido pela urgência, o escritório apresentou Recurso Especial de Divergência (peça 2, pp. 37-47) , que não logrou êxito, sob o fundamente de concomitância de processos sobre a mesma matéria nas esferas judicial e administrativa.
Em 23/11/1998, ante o exaurimento da vigência inicialmente pactuada, o Banco firmou novo contrato (peça 2, pp. 55-62) , por inexigibilidade de licitação, até 31/12/1998, passível de prorrogação por até cinco anos consecutivos, com objeto equivalente ao do anterior: defesa do Banco no PAF 10280-003.617/95-11, incluindo todas as providencias de ordem administrativa e judicial que se fizessem necessárias à consecução do objeto principal do contrato (peça 2, pp. 55) . 
Na cláusula nona do novo ajuste, estava prevista remuneração de 10% sobre o valor que o Banco deixasse de pagar no procedimento administrativo ou em processo judicial, como cláusula de êxito definitivo, "se o desfecho favorável decorra de esforço do CONTRATADO no procedimento ou processo que estiver patrocinando" (peça 2, p. 58) . O novo contrato foi aditivado até 31/12/2000 (peça 2, pp. 63-68) . 
Em 15/1/2001 "Nota de Cojur à Dirco" (transcrita à peça 2, pp. 72-74) sugeriu a ampliação dos serviços prestados pelo escritório Dícler. Pautada na referida nota, em 22/2/2001, a consultoria jurídica emitiu o parecer Cojur-2001/002. Parecer e nota apresentam assinaturas de Jorge Luís Soares dos Santos, consultor jurídico do Banco à época, dispensado por justa causa em 2001.
O departamento jurídico, através das comunicações internas Cojur-Coten 1/1022, de 19/6/2001, e s/nº , de 29/6/2001, posicionou-se contrariamente à contratação do escritório para acompanhar o trâmite do agravo de instrumento.
Em acolhida ao proposto no parecer Cojur-2001/002, em 12/3/2001, o Basa celebrou aditivo ao contrato de 23/11/1998, para estender a prestação de serviço do escritório Dícler de Assunção "ao prosseguimento no co-patrocínio, por substabelecimento, do processo judicial 95.000.1389-4, em fase de Agravo de Instrumento pela Receita Federal, perante o Supremo Tribunal Federal" (peça 2, pp. 69-70) . Ficaram ratificadas todas as demais cláusulas e condições do contrato então vigente, o que incluía as condições de pagamento estabelecidas no contrato de 23/11/1998.
Por ocasião da celebração, no MS 95.000.1389-4, o Juízo de primeiro grau já havia concedido segurança e o TRF1 já havia desprovido a remessa oficial e a apelação voluntária. Pendente tão somente decisão STF no Agravo em Recurso Extraordinário (AG/RE) 1999.01.00.117138-89, interposto pela União contra a decisão do Presidente do TRF1, que, em juízo prévio de admissibilidade, negou seguimento a recurso extraordinário do ente federativo, sob o fundamento de não preenchimento do requisito de admissibilidade relativo à necessidade de anexação ao recurso de cópia de inteiro teor de precedente mencionado.
Entretanto, na ocasião, o prazo para contraminutar o recurso já estava vencido e, por se tratar de agravo, não era cabível defesa oral. 
O AG/RE acabou sendo improvido e o processo judicial transitou em julgado em 22/6/2001. 
Em 22/5/2002, mediante o parecer Gejur-2002/034 (peça 2, pp. 71-78) , o então gerente jurídico do Banco Deusdedith Freire Brasil evidenciou as circunstâncias acima, especialmente a impossibilidade de o agravo de instrumento obter provimento, e concluiu que havia sido desnecessária a ampliação do contrato para inclusão da defesa na esfera judicial. 
No entender do gestor, para que fosse possível concluir pela execução do contrato se fazia necessária a comprovação de apresentação dos memoriais ao STF pelo escritório.
Ainda assim, ao final do expediente, apresentou duas alternativas para o Banco:
i. declarar que o contrato foi firmado porque a Diretoria recebeu orientação incorreta da Consultoria Jurídica, recusar o seu cumprimento, determinar a abertura de inquérito administrativo para apurar responsabilidades e requerer judicialmente a nulidade do contrato; e
ii. negociar um valor tendo em vista que quando o Banco firmou o contrato tinha conhecimento de que havia apenas agravo de instrumento pendente de julgamento, sugerindo, como parâmetros, os percentuais 40 e 60% do valor que o banco se obrigara contratualmente.
 A presidente do Basa anuiu à proposta de negociação e submeteu o parecer à diretoria executiva do banco (peça 7, p. 71) , que, em reunião colegiada, determinou a adoção da segunda alternativa.
Após negociação em que ficou acordada a redução de 45% do valor contratualmente estipulado, em 1/7/2002, o Banco pagou R$ 2.743.211,22 à Dícler de Assunção (nota fiscal à peça 2, p. 80) .
A partir de 2005, a celebração do aditivo e o pagamento ao escritório passaram a ser questionados por órgãos de controle externo e tornaram-se objeto de vários procedimentos administrativos, entre eles o processo de sindicância 2008/001 (peça 4, p. 13, e peça 5, p. 31) .
Em 8/12/2009, no processo de representação oferecida pela Corregedoria-Geral da União (CGU) , o TC Processo 028.333/2007-9, o TCU proferiu o Acórdão 7623/2009-TCU-Primeira Câmara, que determinou ao Banco da Amazônia que cumprisse as recomendações propostas no relatório da sindicância 2008/001 e, caso necessário, instaurasse tomada de contas especial, o que acabou dando origem a estes autos.
Na sessão de 24/3/2015, por intermédio do Acórdão 1730/2015-TCU-Primeira Câmara, da relatoria do E. Ministro Bruno Dantas, o TCU condenou sete gestores do Basa e o escritório Assunção e Assunção - Advogados e Consultores Associados ao pagamento de débito de R$ 2.743.211,22 e de multas individuais no valor de R$ 100.000,00, por considerar ilegítimo o pagamento de R$ 2.743.311,22 ao escritório de advocacia, por não ter havido implementação de condição de pagamento imposta pelo instrumento contratual, qual seja, que o desfecho favorável decorresse do esforço do escritório de advocacia contratado.
A deliberação foi tornada insubsistente, por intermédio do Acórdão 5249/2018-TCU-Primeira Câmara, da relatoria do E. Ministro Benjamin Zymler, em razão da ausência do registro, na pauta de julgamento publicada no Diário Oficial da União, do nome e inscrições na OAB dos defensores de Assunção e Assunção - Advogados e Consultores Associados.
Em nova apreciação da TCE, por meio do Acórdão 15656/2018-TCU-Primeira Câmara, ora recorrido, da relatoria do E. Ministro Bruno Dantas, o TCU condenou ao pagamento de débito e multa os mesmo sete gestores do Basa e o escritório de advocacia. A única alteração em relação à deliberação anterior foi relativa à multa aplicada a Deusdedith Freire Brasil, que foi reduzida para R$ 55.000,00 (em vez de R$ 100.000,00) , em reconhecimento de que, ao propor negociação do valor a ser pago, ele atenuou o prejuízo do Basa peça 276, p. 3) .
Passo a decidir.
III
Atendidos os requisitos de admissibilidade previstos nos artigos 32, inciso I, e 33 da Lei 8.443/1993, ratifico os despachos peças 292 e 345 e conheço dos recursos.
Rejeito as preliminares de prescrição e decadência.
No que tange à prescrição da pretensão ressarcitória do TCU, até o momento, não foi exarada, pelo Supremo Tribunal Federal, decisão com repercussão geral acerca da matéria em processos de controle externo.
O TCU iniciou discussões sobre as premissas da prescritibilidade e eventual mudança de entendimento no TC Processo 000.006/2017-3, tendo em vista as discussões travadas no RE 636.886/AL (tema 899 da repercussão geral) , conquanto digam respeito a fase posterior à formação do título executivo. Até o julgamento de tal processo, em homenagem ao princípio do Colegiado, aplico ao presente caso a jurisprudência pacífica desta Corte sobre a imprescritibilidade do dano ao Erário.
Quanto à pretensão punitiva, prevalece nesta Corte o entendimento de aplicação analógica e subsidiária das disposições do Código Civil Brasileiro, incidindo, dessa forma, o prazo de dez anos e as regras de transição que regulam os fatos ocorridos antes da entrada em vigor da Lei 10.407/2002 (Código Civil de 2002) , entre as quais o art. 2028:
"art. 2.028. Serão os da lei anterior os prazos, quando reduzidos por este Código, e se, na data de sua entrada em vigor, já houver transcorrido mais da metade do tempo estabelecido na lei revogada."
Os fatos irregulares que fundamentam a condenação dos recorrentes ocorreram entre 22/5/2002 (emissão do Parecer Gejur-2002/034) e 1/7/2002 (pagamento ao escritório Dícler) , sob a regência do Código Civil de 1916, cujo artigo 177 previa prescrição de vinte anos para a hipótese.
Como metade do prazo de vinte anos se esgotaria a partir de 21/5/2012, em 11/1/2003 (início da vigência do CC/2002) não havia transcorrido a metade do prazo prescricional estabelecido pela lei revogada, incidindo a regra prevista no art. 2.028 do CC/2002. 
Todavia, o prazo de dez anos deve ser contado a partir de 11/1/2003, conforme reiterada jurisprudência do TCU e STJ, a exemplo dos Acórdão 1727/2003-TCU-Primeira Câmara, 1.441/2016-Plenário, 1.930/2014-Plenário e REsp 698.195 e 717.457. 
Como no caso destes autos a citação dos responsáveis foi ordenada em 21/8/2012 (peça 37) , o prazo prescricional foi interrompido antes do transcurso de dez anos desde 11/1/2003, não havendo que se falar em prescrição. 
Quanto ao direito do Basa de anular seus próprios atos, o instituto da decadência previsto nos arts. 53 e 54 da Lei 9.784/1999 não se aplica aos processos de controle externo a cargo do TCU, os quais se submetem a rito próprio, explicitado pela Lei 8.443/1992.
Compulsando relatório e voto condutores do Acórdão 15656/2018-TCU-Primeira Câmara, ora recorrido, verifico que não houve responsabilização pelas celebrações do contrato original, em 20/5/1998, do contrato que estendeu sua prorrogação, em 23/11/1998, nem do aditivo que ampliou a atuação do escritório para a esfera judicial, em 12/3/2001. A condenação decorreu exclusivamente dos atos que resultaram no pagamento de R$ 2.743.311,22, a título de cláusula de êxito definitivo, com base no aditivo contratual pactuado em 12/3/2001, em que pese o não implemento de condição de pagamento estabelecida contratualmente.
O escritório apresentou o Recurso de Divergência RD/101-1426, em 11/5/1998, e acompanhou suas repercussões, no Processo Administrativo Fiscal (PAF) 10280.003617/95-11, conforme previsto no contrato firmado em 20/5/1998. Por isso, fez jus ao pagamento de R$ 225.033,57, a título de pró-labore, previsto na cláusula oitiva, alínea "a", do contrato original, recebido por ocasião da celebração.
Não fazia jus ao pagamento de R$ 2.743.311,22, a título de êxito definitivo. Isso porque o contrato original de 20/5/1998, o contrato de 23/11/1998 e o aditivo de 12/3/2001 estabeleciam, como condição de pagamento, que o desfecho favorável decorresse de esforço do contratado.
Ocorre que, na esfera administrativa, com o patrocínio do escritório, o Basa não obteve êxito. E na judicial, o resultado favorável há de ser atribuído ao departamento jurídico do Banco, que impetrou mandado de segurança em 20/3/1995, obteve sucesso em todas as instâncias da Justiça Federal e respondeu o AG/RE 1999.01.00.117138-89, perante o STF, que acabou por confirmar a decisão do Presidente do TRF1, que havia negado seguimento ao recurso extraordinário interposto pela União.
Aliás, por ocasião da contratação do escritório Dícler de Assunção, a causa estava praticamente ganha, já que era presumivelmente invencível o argumento utilizado pelo Presidente do TRF1 para negar seguimento ao recurso extraordinário: a ausência de anexação de cópia de inteiro teor do precedente mencionado, conforme exige a jurisprudência pacífica do STF.
Não há como acolher a alegação do escritório de que implementou a cláusula de êxito definitivo porque apresentou memorial relativo ao AG/RE 1999.01.00.117138-89, compareceu à audiência com a assessoria do Ministro-Relator e atuou no MS 95.000.1389-4, ainda que discreta e informalmente, desde o início dos trabalhos no processo administrativo, tanto que em 24/8/1998 requereu ao Basa cópia integral do processo de mandado de segurança.
Primeiro, porque a correspondência referida não comprova atuação no processo judicial. Também porque não foram apresentadas provas da efetiva entrega de memorial à autoridade judicial nem da participação do escritório em audiência com assessores do Ministro-Relator. E mesmo que houvesse tais provas, não haveria como atribuir o sucesso na demanda à entrega de memorial e ao comparecimento a audiência, em etapa processual virtualmente ganha, em detrimento das diversas e bem-sucedidas ações praticadas pelos advogados do Basa no MS 95.000.1389-4, ajuizado em 20/3/1995 e concluído em 22/6/2001, quando transitou em julgado.
Aliás, o aditivo foi firmado em 12/3/2001 e, no dia 30/3/2001, foi proferido despacho nos autos do Agravo de Instrumento, negando seu seguimento em definitivo. Nesse curto intervalo de tempo, conforme consignado pelo E. Ministro-Relator a quo, não houve qualquer atuação formalizada do escritório de advocacia no MS 95.00.01389-4. Não bastasse isso, a petição de substabelecimento ao escritório somente foi protocolada em 9/4/2001, posteriormente portanto ao despacho que negou seguimento ao recurso. 
Irrelevante que o escritório de advocacia tenha resistido à ideia de ser contratado somente para apresentar Recurso Especial de Divergência no processo administrativo. O que importa é que aceitou. E aceitou com conhecimento de que a área jurídica do Banco já havia proposto mandado de segurança, que, a teor do que dispõe o art. 38, parágrafo único, da Lei 7.830/1980, importava na renúncia ao poder de recorrer na esfera administrativa e desistência do recurso, como haveria de saber escritório de advocacia que se considera expert em direito tributário.
Por força do princípio da independência das instâncias, a decisão judicial em ação civil por improbidade administrativa que excluiu do polo passivo Deusdedith Freire Brasil (peça 272) não vincula o TCU. A exceção à incomunicabilidade de instâncias ocorreria apenas em caso de sentença absolutória no juízo criminal fundada no reconhecimento da inexistência material do fato ou na negativa de autoria.
A teor do que dispõe o art. 148, § 2º, inciso I, do NCPC, ilegítima a alegação de suspeição do presidente da comissão de inquérito administrativo, já que provocada pelo próprio ex-gerente, que representou contra o primeiro. E ainda que assim não fosse, eventuais falhas na fase interna da TCE não invalidariam a decisão do TCU, visto que é na fase externa que se instaura o contraditório.
Também não impede a responsabilização de Deusdedith Freire Brasil o fato de seu parecer ser opinativo e não possuir caráter vinculante. Muito menos o fato de que ele não participou da reunião da diretoria executiva e da negociação com o escritório Dícler. Ao opinar sobre o pagamento ao escritório de advocacia ser ou não devido, cabia ao gerente jurídico posicionar-se quanto o cumprimento da cláusula nona do contrato de 23/11/1998 (peça 2, p. 58) , que condicionava o pagamento dos honorários ad exitum à hipótese de vitória decorrer do esforço do contratado.
Conquanto tenha reconhecido que o AG/RE 1999.01.00.117138-89 estava praticamente ganho, que não havia provas de atuação do causídico e que não havia possibilidade de atuação relevante do escritório advocacia contratado, o gerente jurídico apresentou duas opções para o Banco: recusa de pagamento ou negociação visando a redução do valor para "40% a 60% do valor que o banco se obrigou contratualmente" (parecer Gejur 2002/034 - peça 2, pp. 71-78) ) .
A negociação se mostrava claramente contrária à hipótese objetiva de pagamento prevista na cláusula nona do contrato de 23/11/1998; a pareceres que sustentavam o não pagamento; e a própria exposição de fatos apresentada pelo então gerente jurídico no parecer Gejur 2002/034. 
Assim como o pagamento integral não era devido, a negociação não era opção. A legislação e o contrato não conferem discricionariedade ao gestor público para estipular o valor a ser pago além das hipóteses objetivas estabelecidas contratualmente. 
Trata-se de erro grosseiro e inescusável, que atentou contra os princípios da moralidade, motivação e interesse público e teve como consequência a consumação de pagamento indevido ao escritório Dícler.
É consabido que todo aquele que concorre para o cometimento de dano ao Erário deve ser responsabilizado, independentemente de dolo ou má-fé, bastando a presença de culpa e de nexo de causalidade entre a ação ou omissão e o dano causado. 
Também não há como eximir de responsabilidade os componentes da diretoria executiva do Basa. Constavam do parecer Gejur 2002/34 elementos suficientes para que administradores minimamente sensatos optassem pela primeira opção e não efetuassem pagamento algum a título de êxito.
Como decretou o E. Relator a quo, a atuação com base em parecer teratológico, não se coaduna com o comportamento esperado de agentes públicos e caracteriza negligência no desempenho das funções que lhe foram atribuídas. O agente público deve desempenhar sua função com cautela e zelo profissional, de modo que a culpa, por negligência ou imprudência, é suficiente para obrigar a reparação do prejuízo causado.
Ainda que as deliberações do TCU tenham sido prolatadas após o falecimento de José Benevenuto Ferreira Virgolino, ocorrido em 7/11/2013 (peça 116, p. 14) , o responsável foi validamente citado em 2012 (peças 43, 56 e 58) e teve oportunidade de produzir defesa.  Portanto, válida sua condenação em débito. 
Por outro lado, como o falecimento ocorreu antes da prolação do Acórdão 15656/2018-TCU-Primeira Câmara, dado o caráter personalíssimo da multa, dou provimento parcial ao recurso peças 330 e 336 e torno insubsistente a multa aplicada a José Benevenuto Ferreira Virgolino. 
Quanto às demais questões ventiladas na presente fase processual e sobre as quais não me manifestei expressamente neste voto, adoto as análises, fundamentos e conclusões da Serur, que as examinou com propriedade na instrução transcrita no relatório precedente.
Com essas considerações, incorporo às minhas razões de decidir a instrução transcrita no relatório e voto no sentido de que o Tribunal adote o acórdão que submeto à deliberação deste Colegiado.
TCU, Sala das Sessões, em 8 de fevereiro de 2022.
WALTON ALENCAR RODRIGUES 
Relator